【裁判字號】    96,訴,3393
【裁判日期】    970827
【裁判案由】    建物登記
【裁判全文】
臺北高等行政法院判決
                                     96年度訴字第03393號
                              .
原      告  甲○○
被      告  臺北縣中和地政事務所
代  表  人  乙○○主任）住同.
訴訟代理人  戊○○
            丁○○
            丙○○
上列當事人間因建物登記事件，原告不服臺北縣政府中華民國96
年8 月14日第00000000號（發文字號：96年8 月15日北府訴決字
第0960545370號）訴願決定，提起行政訴訟。本院判決如下：
    主  文
原告之訴駁回。
訴訟費用由原告負擔。
    事  實
一、事實概要：
  (一)訴外人孫正三等9 人於民國（下同）95年3 月8 日向被告以
    收件北中地登（一）字第1910號申請案，檢附臺北縣政府建
    設局66年使字第3132號使用執照（背頁載明：更正66年使字
    第3132號執照加編地下室門牌號碼為永和市○○路120 號地
    下層，核准日期：67年2 月2 日，核准文號：北建營字504
    號」）、申請人名冊、竣工圖、稅籍證明等證明文件向被告
    申辦臺北縣永和市○○路120 號（下稱系爭建物）之地下層
    其門牌號碼為「臺北縣永和市○○路120 號地下層」（下稱
    系爭門牌）之建物所有權第一次登記，被告按其所附證明文
    件，依土地登記規則第82條及建物所有權第一次登記法令補
    充規定等相關法令審核，經認無誤，並公告15天期滿無人提
    出異議後，登記為孫正三等9 人共有。
  (二)系爭門牌坐落大樓之「永福大樓管理委員會」，嗣以95年5
    月8 日永福字第095004號函及95年6 月16日永福字第095005
    號函文就孫正三等9 人申請之地下室面積提出疑義，經被告
    分別以95年5 月12日北縣中地登字第0950006188號函及95年
    7 月11日北縣中地登字第0950008774號函復在案。而原告於
    95年8 月29日持臺北縣政府95年8 月2 日北府工使字第0950
    529718號函及臺北縣永和市戶政事務所95年8 月14日北縣永
    戶字第0950004689號函，以孫正三等9 人辦理系爭建物所有
    權第一次登記未檢附戶政機關編列門牌或核發其所在地址證
    明文件，不符土地登記規則第82條規定，向被告申請塗銷系
    爭門牌之建物所有權第一次登記並禁止孫正三等9 人移轉處
    分。被告以95年9 月5 日北縣中地登字第0950011631號函（
    下稱原處分）復原告，因依訴外人孫正三等9 人繳附證明文
    件辦理之系爭建物所有權第一次登記與相關法令尚無相違，
    否准原告所請塗銷登記，至所請禁止移轉處分，因未有相關
    登記案送件，尚無土地登記規則第57條規定之適用等語。原
    告不服，提起訴願遭駁回後，遂提起本件行政訴訟。
二、兩造聲明：
  (一)原告聲明：
    1.訴願決定及原處分均撤銷。
    2.被告應塗銷系爭建物地下層關於孫正三等9 人所有權第一
      次登記。
    3.訴訟費用由被告負擔。
  (二)被告聲明：
    1.駁回原告之訴。
    2.訴訟費用由原告負擔。
三、兩造之爭點：
  (一)原告主張：
    1.被告未確實審查系爭門牌之坐落位置，將未編釘門牌號之
      系爭建物面積計938.46平方公尺部分登記予孫正三等人，
      顯違反土地登記規則第82條之規定：
      (1)原告所屬之永福大樓管理委員會及原告均就系爭門牌之
        位置及範圍，向主管機關函詢，分別獲得臺北縣政府95
        年9 月7 日北府工使字第0950612078號函、臺北縣永和
        市戶政事務所95年11月22日北縣永戶字第0950006910號
        函、臺北縣永和市戶政事務所95年12月1 日北縣永戶字
        第0950007134號函、臺北縣政府96年1 月8 日北府工施
        字第0950882457號函，略以：「二、有關台端針對該建
        物地下層所增門牌位置為何？及核編門牌之依據為何？
        經本府以95年12月7 日北府工施字第0950814272號函轉
        請永和市戶政事務所查復以『（一）經查本所檔存門牌
        編釘資料，本市○○路120 號地下層係本所於民國67年
        1 月16日收文；乃由起造人提憑鈞府建設局【民國66年
        11月28日核發66使字第3132號使用執照】（該使照內『
        建築物概要』項下→『各層用途』項下→『地下層』登
        載核准用途→『餐廳』）向本所提出申請增編門牌，合
        先敘明。（二）因旨揭範圍依使用執照記載非屬共同使
        用性質，本所於現場勘後同日增編門牌在案。』」釐清
        並證明系爭門牌為「餐廳」，被告辦理系爭建物區分所
        有建物第一次所有權登記作業，未對系爭門牌權屬範圍
        及位置審查確定，被告確違法辦理系爭建物所有權第一
        次登記。
      (2)臺北縣政府95年8 月2 日北府工使字第0950529718號函
        說明三略以：「有關貴會所詢地下層門牌加編是否以冷
        飲餐廳為主乙節，查本府留存使用執照存根聯並未登載
        地下層之門牌，故請逕洽詢戶政機關。另所詢地下層產
        權登記電力公司電壓站、地下蓄水池、化糞池、污水池
        等部分，涉及所有權之登記請逕洽詢地政機關。」臺北
        縣永和市戶政事務所95年8 月14日北縣永戶字第095000
        4689號函說明二略以：「本市○○路120 號及其相關樓
        層門牌，經查於民國60年6 月17日編釘在案，惟查無編
        釘地下室門牌。」上述二證明文件係在被告95年9 月5
        日北縣中地登字第0950011631號函覆前，原告於95年8
        月29日申請書函即向被告提出之證明文件。依據土地登
        記規則第82條第1 項規定：「區分所有建物之地下層或
        屋頂突出物等，其非屬共用部分，並已由戶政機關編列
        門牌或核發其所在地址證明者，得視同一般區分所有建
        物，申請單獨編列建號，辦理建物所有權第一次登記。
        」同條第2 項規定：「前項非屬共用部分之權利範圍及
        位置，應依當事人合意為之。」被告未確實審查系爭門
        牌之坐落位置，將未編釘門牌號之系爭建物面積計938.
        46平方公尺部分登記予孫正三等人，顯違反土地登記規
        則第82條之規定：
    2.基於防空避難政策需要，防空避難設備不予編釘門牌：
      (1)內政部72年7 月21日台內營字第171052號函說明二略以
        ：「查防空避難設備不予編釘門牌係基於當前防空避難
        政策需要而為之規定，…至其產權登記問題，本部72年
        6 月16日台內地字159690號函已有明定，請逕依上開部
        函意旨核處。」若建物地下層非屬共同使用性質並已編
        列門牌，則參照內政部72年6 月16日台內地字第159690
        號函說明二略以：「案經邀同省市地政機關會商，獲致
        結論如下：（一）土地登記規則第73條（現為第82條）
        ：『區分所有建物之地下層或屋頂突出物等，如依使用
        執照記載非屬共同使用性質，並已編列門牌者，得視同
        一般區分所有建物申請編列建號，辦理建物所有權第一
        次登記』，其中所稱『依使用執照記載非屬共同使用性
        質』之認定，應依本部71年5 月28日台內營字第084397
        號函規定辦理。…」
      (2)建築物所有權登記，參照內政部71年5 月28日台內營字
        第084397號函說明二略以：「查建築物公共設施項目應
        屬『土地登記規則』所有建物共同使用部分，其項目及
        所有權之劃分，係私法上契約關係，宜由當事人依照民
        法規定合意為之。…」
      (3)系爭使用執照「建築物概要」項下→「防空避難設備」
        項下→「地下」項下→「972.41平方公尺」部分，經臺
        北縣政府函覆確認本案防空避難室面積應修正為938.46
        平方公尺；「停車場」項下→「室內」→「345.0 平方
        公尺」，另查竣工圖說劃有停車位置圖，查有關防空避
        難設備及停車空間產權登記規定如下：
        內政部91年1 月31日台內中地字第0910083229號函修
          正「建物所有權第一次登記法令補充規定」第11點：
          「區分所有建物地下層依法附建之防空避難設備或停
          車空間應為共同部分，如其屬80年9 月18日台內營字
          第8071337 號函釋前請領建造執照建築完成，依使用
          執照記載或由當事人合意認非屬共用性質並領有門牌
          號地下室證明者，得依土地登記規則第82條規定辦理
          建物所有權第一次登記。」又依該函第11之4 點第2
          項略以：「前項以共用部分登記之項目如左：…（二
          ）空調通風設施區域，如地下室機房、屋頂機房、冷
          氣機房、電梯機房等。（三）法定防空避難室。（四
          ）法定停車空間。（五）給水排水區域，如水箱、蓄
          水池、水塔等。（六）配電場所，如變電室、配電室
          、受電室等。…」
        內政部85年11月22日台內地字第8503942 號函說明二
          略以：「按依本部80年9 月18日台(80)內營字第8071
          337 號函以：『區分所有建築物內之法定停車空間…
          ，應為該區分所有建築物全體所有權人所共有或合意
          由部分該區分所有建築物區分所有權人所共有。』及
          85年2 月27日台(85)內地字第8573716 號函以：『有
          關區分所有建物內作為共同使用部分之法定停車空間
          ，不得合意由某一專有部分單獨所有。』且公寓大廈
          管理條例第3 條第3 款、第4 款、第45條第2 項對共
          有部分及專有部分亦有明釋。依上開之規定，共有部
          分及專有部分二者性質上尚屬有別，本案應屬共有部
          分之法定停車空間自非法所得測繪於各該區分所有建
          物之專有部分，自不得辦理登記。」
        內政部85年2 月27日台內地字第8573716 號函要旨第
          1 則說明二略以：「（一）按有關依竣工圖所示屬非
          法定之停車空間，並符合『土地登記規則』第76條規
          定者，得由申請人於申辦登記時選擇依現行登記方式
          ，或依左列方式辦理建物所有權第一次登記：1.單獨
          編列建號以主建物方式登記。2.產權之登記方式：在
          建物登記簿標示部備考欄加註『停車位共計○位』及
          主要用途欄記載『停車空間』字樣，並於所有權部其
          他登記事項欄暨於建築改良物所有權狀主任署名欄上
          方空白處分別登載『車位編號○○號』，又土地登記
          以電子處理者，則於建物標示部分增列『車位編號』
          欄位。另為利登記實務作業之需，建物測量成果圖應
          按竣工圖轉繪所劃設之停車位、編號，及於『位置圖
          』欄加註停車位之數量。」
        內政部90年2 月16日台內中地字第9080272 號函說明
          一（三）略以：「關於區分所有建物停車空間產權登
          記事宜：1.停車位以共同使用部分登記，其產權登記
          方式，仍依土地登記規則第75條（現81條）及本部85
          年9 月7 日台(85)內地字第8580947 號函規定辦理。
          2.有關竣工圖所示屬非法定之停車空間，並符合土地
          登記規則第76條（現82條）規定者，仍依本部85年2
          月27日台(85)內地字第8573716 號函規定辦理。」
        上開內政部函釋，清楚釋明區分所有建物地下層非屬
          法定防空避難設備或停車空間，須依使用執照記載並
          領有門牌號地下室證明二個基本要件，方准予辦理建
          物所有權第一次登記，被告為地政機關，辦理建物所
          有權第一次登記作業時，必須客觀明確審查系爭門牌
          坐落範圍及審查該門牌號之位置示意圖，登記內容更
          須正確真實。
      (4)內政部67年6 月12日台內營字第785335號函釋說明二，
        略以：「二、…所稱『共同設備』如給水設備之水箱，
        供電設備之變電室及昇降設備，防空避難設備等是，…
        」參照內政部71年5 月28日台內營字第084397號函附件
        「建築物公共設施項目」說明四略以：「地下室部分：
        公共樓梯、電梯間、機電室、公共走廊、水箱及其他供
        共同使用性質之設備及空間。」系爭建物屬共用範圍面
        積938.46平方公尺部分，包括法定防空避難室兼停車場
        、電力公司電壓站、地下蓄水池、化糞池及污水池等部
        分，亦符合內政部93年8 月20日內授中辦地字第093072
        5801號函修正「建物所有權第一次登記法令補充規定」
        第11之4 點第2 項所稱「共用部分」之登記項目，即，
        「前項以共用部分登記之項目如下：…（二）空調通風
        設施區域，如地下室機房、屋頂機房、冷氣機房、電梯
        機房等。（三）法定防空避難室。（四）法定停車空間
        （五）給水排水區域，如水箱、蓄水池、水塔等。（六
        ）配電場所，如變電室、配電室、受電室等。…」
      (5)就地下層屬共用「防空避難室」編釘門牌之規定：
        內政部68年11月26日台內營字第050496號函釋說明二
          ，略以：「二、戶政機關對地下室原則上不編釘門牌
          惟如商場地下室為請領營業執照或辦理產權登記得申
          請核發該號門牌地下室之證明。」
        內政部72年3 月7 日台內營字第142352號函釋說明二
          ，略以：「二、建築物地下層非屬法定附建防空避難
          設備範圍，並經以非臨時性構造物區劃分隔者，得申
          請編釘門牌。」說明三略以：「三、建築物附建之防
          空避難設備，得申請兼為其他臨時使用者，應依本部
          67年5 月10日台內營字第784542號函規定不得將防空
          避難設備部分在使用執照內更改為其他用途。」
        內政部73年5 月10日台內戶字第223775號函釋說明二
          ，略以：「二、查本部72年3 月7 日台內營字第1423
          52號函所稱：區劃分隔者，係指依法附建之防空避難
          設備與非屬防空避難設備部分應各具獨立之使用空間
          而言，如非屬防空避難設備部分未經由防空避難室出
          入而得以通達避難屋者，可依前開函示核發門牌。」
        依內政部78年3 月7 日台內營字第673197號函釋說明
          二，略以：「二、建築物附建之防空避難設備係專供
          防空避難使用，不得編釘門牌，為本部68年11月26日
          台內營字第50496 號函所明定。又『辦理建物分割，
          應以已辦畢所有權登記，法令上並無禁止分割，及已
          經增編門牌號，且其分割處己有定著可為分隔之樓地
          板或牆壁之建築物為限』；為建物測量辦法第34條第
          1 項所明定。是以供防空避難使用之地下室，依據前
          揭，應無從辦理分割。」
        內政部81年6 月19日台內戶字第8181486 號函釋說明
          ，略以：「按區分所有建築物之地下層屬依法應附建
          之防空避難設備或停車空間者，為建築物之必要設備
          ，不得不主建物分離，應為該區分所有建築物全體區
          分所有權人所共有或合意由該區分所有建築物區分所
          有權所共有。另非屬法定防空避難設備或停車空間者
          ，依本部72年3 月7 日台內營字第142352號函及70年
          11月19日台內營字第50561 號函等規定及經以非臨時
          性構造物區劃分隔，具有獨立之出入口，且其使用執
          照記載非屬共同使用性質者，為利於辦理產權登記，
          可核發門牌或該號門牌地下室之證明。該門牌或門牌
          地下室證明之核發，應由房屋所有權人、管理人或現
          住人，提憑相關文件，向戶政事務所申請。」
        內政部80年9 月18日(80)台內營字第8071337 號函釋
          說明一，略以：「一、本案前經本部於80年8 月22日
          邀集法務部、經建會、省、市政府之地政、建管等相
          關單位共同研商，獲致結論如次：『依建築法第102
          條之1 規定，建築物依規定應附建防空避難設備或停
          車空間，按其性質應依土地登記規則第72條規定辦理
          所有權登記，但為考量社會實際發展需要，依左列規
          定辦理：（一）區分所有建築物內之法定防空避難設
          備或法定停車空間均不得與主建築物分離，應為該區
          分所有建築物全體所有權人所共有或合意由部分該區
          分所有建築物區分所有權人所共有。（二）前項區分
          所有建築物內之法定防空避難設備或法定停車空間所
          有權登記，參照土地登記規則第72條規定辦理。（三
          ）區分所有建築物內之法定防空避難設備或法定停車
          空間，其移轉承受人應為該區分所有建築物之區分所
          有權人。』」
        依據上述規定，本案系爭建物屬共用部分之防空避難
          設備，未編釘門牌，也未取得核發所在地址證明，自
          無法以一般區分所有建物辦理登記，被告辦理「防空
          避難設備」所有權第一次登記，公然違反土地登記規
          則第82條、建物所有權第一次登記法令補充規定第11
          點及第11點之4 暨申請土地登記應附文件法令補充規
          定等之規定，顯然被告就案外人孫正三等9 人檢附證
          明文件與登記事項不符，系爭建物「防空避難設備」
          應以區分所有建物共同使用部分辦理所有權登記。
      (6)有關地下層建物「防空避設備」測繪及登記之規定：
        內政部83年4 月1 日(83)台內地字第8379109 號函釋
          第1 則說明二，略以：「二、按區分所有建物地下層
          依法附建之防空避難設備應為共同使用部分，為建物
          所有權第一次登記補充規定第11點所明定。本案區分
          所有建物防空避難設備之測繪，請依地籍測量實施規
          則第298 條及辦理土地複丈與建物測量補充規定第20
          點規定辦理。」
        內政部91年9 月26日台內地字第0910064207號修正「
          簡化建物第一次測量作業要點」第4 點（三）「建物
          平面圖，按每一所有權人之建物門牌填列、繪製一份
          為原則，區分所有建物之共同使用部分，則依各區分
          所有權人實際使用情形，分別合併填列、繪製。」又
          要點第8 點「依第三點至第五點完成之建物平面圖、
          位置圖，仍應俟建物使用執照核發並經查對後，始得
          申辦建物所有權第一次登記。」
        內政部72年8 月5 日台內地字第171675號函釋說明四
          （一），略以：「（一）區分所有建物之共同使用部
          分，申請另編建號單獨登記時，各區分所有人對該共
          同使用部分之持分權利，由申請人協議之；其未能與
          相關區分所有建物同時申請登記者，得依本部71年10
          月20日台內地字第101985號函說明二第（六）項規定
          添附切結書及其他有關證明文件，按各區分所有建物
          面積佔各該相關區分所有建物之總面積之比計算申請
          之。登記完畢後，申請建物所有權移轉登記時，承受
          人無須另附切結書，以資簡便。
        數人區分一建築物，就其專有部分，在構造上及使用
          上具有獨立性，於該專有部分固成立區分所有權，但
          就專有部分以外之建築物部分，即共同部分，其與區
          分所有部分，在使用目的上有密不可分之關係，不得
          與區分所有建物分離，而個別成為單獨所有權之客體
          ，依民法第799 條前段規定，推定其為各區分所有人
          所共有。地下室如依建築藍圖及使用執照之記載，倘
          係供全體區分所有人防空避難或停車之用，為區分所
          有建築物公共設施之一，於構造上及使用上又無獨立
          性，自屬共同使用部分，該地下室在性質上即不得單
          獨為所有權之客體，應屬全體區分所有人共有，縱各
          區分建築物於辦理第一次所有權登記時，未辦理地下
          室為公共設施之登記，自無礙其附屬於區分建築物所
          有人共有之性質。
        內政部81年8 月1 日（81）台內地字第8184759 號函
          意旨略以：「…審查法定停車空間及法定防空避難設
          備時，請要求以顏色標明位置。至其確切範圍，應請
          由登記機關要求起造人或申請人就含法定停車空間及
          法定防空避難設備部分予以劃定據以登記（法定防空
          避難設備不得分層合併計算）。」
        最高法院80年度台上字第1717號民事判決：「按區分
          所有建物之地下層或屋頂突出物等，如依使用執照記
          載非屬共同使用性質，並已編列門牌者，得視同一般
          區分所有建物，申請單獨編列建號，辦理建物所有權
          第一次登記，69年1 月23日修正土地登記規則第73條
          固定有明文。惟查本件系爭人人大廈之使用執照、使
          用執照申請書暨原始建築藍圖（均在69年1 月23日以
          前）均記載系爭地下室為防空避難室，面積1043.79
          平方公尺，則其性質似屬共同使用之建物，如果此項
          建物不能單獨辦理所有權登記，則欠缺定著物之獨立
          性，不得單獨為所有權之客體，非僅行政上之問題而
          已，原審疏未注意定著物之性質，已有未合。」
        最高法院88年度台上字第1553號民事判決：「數人區
          分一建築物，就其專有部分，在構造上及使用上具有
          獨立性，於該專有部分固成立區分所有權，但就專有
          部分以外之建築物部分，即共同部分，其與區分所有
          部分，在使用目的上有密不可分之關係，不得與區分
          所有建物分離，而個別成為單獨所有權之客體，依民
          法第799 條前段規定，推定其為各區分所有人所共有
          。地下室如依建築藍圖及使用執照之記載，倘係供全
          體區分所有人防空避難或停車之用，為區分所有建築
          物公共設施之一，於構造上及使用上又無獨立性，自
          屬共同使用部分，該地下室在性質上即不得單獨為所
          有權之客體，應屬全體區分所有人共有，縱各區分建
          築物於辦理第一次所有權登記時，未辦理地下室為公
          共設施之登記，自無礙其附屬於區分建築物所有人共
          有之性質。」
      (7)被告依土地法及土地登記規則之規定，辦理系爭建物所
        有權第一次登記，須遵守嚴謹之登記程序（司法院釋字
        第600 號解釋參照），被告已於95年3 月27日將系爭地
        下層屬共用範圍面積938.46平方公尺部分，以「防空避
        難室」加計「餐廳」面積33.95 平方公尺混同以「餐廳
        、防空避難室」登載予孫正三等9 人名下，就系爭建物
        屬共用範圍面積938.46平方公尺部分，包括法定防空避
        難室兼停車場、電力公司電壓站、地下蓄水池、化糞池
        及污水池等部分，未經戶政機關編釘門牌號，此有臺北
        縣政府96年1 月8 日北府工施字第0950882457號函覆證
        明文件可稽，被告確實違反土地登記規則第82條第1 項
        之規定。
      (8)被告違反法律規定，將未編釘門牌號之系爭屬共用建物
        938.46平方公尺部分，建物所有權第一次登記於孫正三
        等9 人，就建物「所有權」言之，系爭地下層建物「共
        用設備」包括電力公司電壓站、地下蓄水池、化糞池及
        污水池等，原告及系爭永福大樓各區分所有權人除孫正
        三等人外，日常居住使用之「住戶電力查修」、「食用
        飲水」、「糞便處理」、「家庭排污」、…等使用「共
        用設備」部分建物時，居家生活條件受到莫名之限制，
        即日常共同生活居住條件，須得到孫正三等9 人之許可
        方得使用，甚至須付使用權利費用，人民居住基本權利
        之法理何在？違反憲法第15條人民生存權及財產權應予
        保障之規定。被告測量課承辦人於系爭「建物測量申請
        書」簽註「經實地會同建物所有權人測量…」，所謂「
        實地測量」，須至「建物」內之標的「勘察」並繪製標
        的坐落「位置」、「範圍」及「權屬」，被告測量人員
        未盡公務員之職責繪製「測量成果圖」。至被告訴訟代
        理人即測量人員於97年7 月16日準備程序陳述：「建物
        主要作為登記之用，不可能逐一細分（例如住宅不可能
        細分為主臥室、客廳、廁所…等等）」乙節，系爭建物
        地下層非一般「住宅」，其「主要用途」登記為「餐廳
        、防空避難室」，其中系爭屬「共用設備」計有：電力
        公司電壓站、地下蓄水池、化糞池及污水池等部分，登
        記於訴外人孫正三等人即不符登記基本要件規定。再者
        ，誠如被告訴訟代理人於是日準備程序庭陳述：「…，
        故本案平面圖係依竣工平面圖轉繪，非實地測量。」，
        被告測量人員未能本於職責確實依土地登記規則第78條
        及地籍測量實施規則第264 條規定至系爭建物內現場「
        勘測」（查照被告測量人員於系爭建物測量申請書簽註
        日期：3 月3 日9 時0 分；地點：現場，另承辦人於「
        承辦人欄」簽註：經實地會同建物所有權人測量…），
        亦未本於公務員善良管理人之職責切實比對原始「竣工
        圖」。又被告訴訟代理人測量課代表於97年7 月16日準
        備程序庭陳述：「簡化第一次建物測量作業要點第3點
        略以：依使用執照竣工平面圖或建物執照設計圖轉繪建
        物各權利範圍，本案建物位置圖係現場測量，平面圖則
        依工務局核發之竣工圖轉繪。」等語，被告97年6 月23
        日北縣中地登字第0970009038號函覆說明二，略以該案
        係由孫正三等人於95年3 月1 日申請系爭建物之第一次
        測量，本所並於同年3 月3 日上午9 時整，派員會同申
        請人現場丈量之公文書，顯然前後陳述矛盾。再查簡化
        建物第一次測量作業要點第4 點第（三）項: 「建物平
        面圖，按每一所有權人之建物門牌填列、繪製一份為原
        則，區分所有建物之共用部分，則依各區分所有權人實
        際使用情形，分別合併填列、繪製」。關於建物平面圖
        繪製規定，清清楚楚示明為按每一所有權人之建物『門
        牌』填列、繪製一份為原則；至共用部分，須依各區分
        所有權人「實際使用」情形，分別合併填列、繪製，被
        告確認「門牌號」坐落「位置」、「範圍」及「權屬」
        ，顯然與事實不符，辦理系爭建物所有權第一次登記作
        業程序，顯違反土地登記規則第78條、第82條及地籍測
        量實施規則第264 條規定。
    3.除依據建物所有權第一次登記法令補充規定第11點外，地
      下層屬共用性質且未領有門牌號者，辦理建物所有權第一
      次登記，即違反土地登記規則第82條之規定：
      (1)依據建物所有權第一次登記法令補充規定第11點規定至
        非屬共用部分之權利範圍及位置，參照土地登記規則第
        82條第2 項之規定。孫正三等人於95年3 月8 日持臺北
        縣政府建設局67年2 月2 日核發「更正66使字第3132號
        執照加編地下室門牌號碼為永和鎮○○路120 號地下層
        」乙紙門牌號，吻合臺北縣政府建設局67年1 月31日便
        簽簽核意見，略以：「…二、經查本案設計圖，…，另
        有劃出冷飲餐廳範圍，列出使用面積為33.95 平方公尺
        。三、另本案…於使用執照標出地下層用途雖有示明為
        餐廳使用面積…，擬請准予與申請加編地下室門牌案一
        併於使用執照更正之。…」
        依常理推判，孫正三等人應知悉其持憑之門牌號未涵
          蓋系爭建物地下層屬共用範圍（面積938.46平方公尺
          ），惟其等人企圖矇混以部分（餐廳）面積（33.95
          平方公尺）涵蓋全部面積（972.41平方公尺）範圍之
          門牌號。原告於95年12月15日書函臺北縣政府工務局
          ，就本案系爭地下層增編門牌以變更餐廳部分面積33
          .95 平方公尺為範圍乙案，有臺北縣政府96年1 月8
          日北府工施字第0950882457號函覆可稽，並於訴願補
          充理由第5 次說明陳述在案。依使用執照記載非屬共
          用範圍，除「餐廳」（33.95 平方公尺）外，其餘屬
          共用面積計938.46平方公尺，包括法定防空避難室兼
          停車場及屬公同共有之電力公司電壓站、地下蓄水池
          、化糞池、污水池等部分。此部分未經『戶政機關』
          編釘門牌，被告擅予辦理建物所有權第一次登記，確
          實違反土地登記規則第82條之規定。被告所屬登記審
          查人員明顯未盡善良管理人之責予以詳實審查。
        關於被告答辯略以本件申請人孫正三等人檢附之66使
          字第3132號使用執照背頁已載有各層樓門牌示意圖及
          浮貼變更概要及案附房屋稅籍證明文件均清楚記載該
          門牌地下室權屬為王阿美等9 人及系爭建物既於80年
          9 月18日台內營字第8071337 號函釋前請領建照執照
          建築完成，申請人檢具當時已載有地下室門號之使用
          執照辦理建物所有權第一次登記等節，被告為地政機
          關辦理審查申請人孫正三等人檢附之竣工圖，忽視地
          下層屬防空避難設備、電力公司電壓站、地下蓄水池
          、化糞池、污水池等共用設備部分，需取得門牌證明
          及該系爭大樓全體區分所有權人出具非屬共用協議書
          ，至「餐廳」面積33.95 平方公尺部分登記於孫正三
          等人，原告不表意見，就屬共用部分面積938.46平方
          公尺登記於孫正三等人，被告違法行政至為明確。
        被告答辯以：「…另地下室平面圖雖有載有『應有地
          下室：841.32平方公尺、固定物：53.95 、可供使用
          面積77.14 、冷飲餐廳＝33.95 』之計算式，惟依使
          用執照背頁加編之門牌號，其記載係就『地下室』－
          永和鎮○○路120 號地下層而編釘，依申請人案附使
          用執照及竣工平面圖所示，何來『地下室防空避難室
          』或『地下室餐廳』之區隔？…」乙節，被告已承認
          孫正三等人檢附之竣工圖圖面包括餐廳（冷飲餐廳＝
          33.95 ），就該竣工圖圖面仔細查照，其中餐廳部分
          為磚牆區隔之獨立使用空間，已存在之事實，無庸置
          疑。
        被告答辯略以系爭建物，按申請人孫正三等人所附證
          明文件，依據土地登記規則及建物所有權第一次登記
          法令補充規定等相關法令審核，經核無誤，並依前揭
          規定公告15日，期滿無人提出異議後，登記為孫正三
          等人共有，並無違誤，及97年7 月16日準備程序被告
          訴訟代理人陳述：「80年9 月18日前之地下室如符合
          建物第一次補充登記規定第11點，地下層可為主建物
          登記，未區分共同使用部分。目前公寓大廈管理條例
          規定公共設施屬於共同使用，訴願決定書理由二業已
          敘明。」系爭屬共有建物938.46平方公尺部分，包括
          法定防空避難設備兼停車場、電力公司電壓站、地下
          蓄水池、化糞池及污水池等，為未編釘門牌號之另一
          獨立空間，屬系爭建物地下層共同設備，內政部67年
          6 月12日台內營字第785335號函釋說明二，略以：「
          二、…所稱『共同設備』如給水設備之水箱，供電設
          備之變電室及昇降設備，防空避難設備等是，…」依
          土地登記規則第82條、80年9 月18日（80）台內營字
          第8071337 號函釋、建物所有權第一次登記法令補充
          規定及申請土地登記應附文件法令補充規定第41點規
          定等規定。在未取得防空避難設備所在地址證明書、
          系爭建物全體區分所有權人出具非屬共用協議書證明
          文件之前，被告所依據土地登記規則及建物所有權第
          一次登記法令補充規定等相關法令審核，顯有錯誤，
          不應辦理系爭屬共同設備部分之建物所有權第一次登
          記，違反土地登記規則第82條、建物所有權第一次登
          記法令補充規定第11點及第11之4 點、申請土地登記
          應附文件法令補充規定第41點等規定。
      (2)孫正三等人於95年3 月8 日檢附臺北縣政府建設局66年
        11月28日核發66使字第3132號「使用執照」，該使照內
        「建築物概要」項下→「建築要項」項下→「地下層」
        項左方「各層用途」項下→「餐廳」，其更正餐廳處，
        肉眼明顯看出校對戳記章，惟就「地下層」項左方→「
        各層面積」項下→登載「972.41平方公尺」，再查該使
        照內「防空避難設備」項下→「地下」項下→登載「97
        2.41平方公尺」。系爭登記事項證明文件所載之內容明
        顯更正，被告為地政機關，辦理土地登記業務之人員為
        不動產登記時，應盡善良管理人之注意義務，自應本於
        專業知識及技術，盡其職務上相當之注意義務，據以審
        查使用執照更正之處是否涵蓋系爭建物地下層屬共用範
        圍，被告所屬承辦人員未本其專業知識，詳予審查比對
        資料正確。查孫正三等人檢附予被告之地下室竣工平面
        圖面積計算式記載為：「應有地下室」→841.32平方公
        尺；「固定物」→53.95 平方公尺；「可供使用面積」
        →77.14 平方公尺；「冷飲餐廳」→33.95 平方公尺，
        就前述竣工平面圖說「冷飲餐廳」面積登載33.95 平方
        公尺與「使用執照」之「餐廳」面積登載「972.41平方
        公尺」之面積數字，顯與事實不符。
      (3)依臺北縣政府工務局96年1 月8 日北府工施字第095088
        2457號函，被告審查系爭建物938.46平方公尺部分所有
        權第一次登記作業，確實違反土地登記規則第82條之規
        定。又此事關人民之權利，公務機關登載文書豈能以「
        …惟申請書未併案更正，應屬筆誤。」一語掩飾行政疏
        失與錯誤。是以，系爭登記原因證明文件（使用執照）
        所載之內容顯有錯誤，謹依訴願決定書理由略以：「…
        於該項登記原因證明文件未經核發主管機關更正、…前
        ，原處分機關尚無從依前開法令規定辦理更正或塗銷登
        記。…」
    4.依據系爭建物原設計圖之變更後起造人分配名冊及編號圖
      ，證明孫正三等人之權屬僅限於「冷飲餐廳」：
      (1)系爭建物原設計圖之變更後起造人分配名冊及編號圖面
        已載明孫正三等人（區分所有權人）之權利範圍，參照
        法務部89年2 月17日（89）法律字第039198號函略以：
        「一、按行政法規之適用應以行為時之法規為準，不得
        溯及既往（中央法規標準法第13條、第18條、臺灣南投
        地方法院83年勞訴字第1 號判決參照），否則將違反行
        政法規不溯及既往原則…、56年判字第244 號判例亦指
        明『實體從舊、程序從新』之適用法規原則。二、次按
        貴部訂頒之建物所有權第一次登記法令補充規定第11點
        ：『區分所有建物地下層依法附建之防空避難設備或停
        車空間應為共同部分，如其屬80年9 月18日台內營字第
        8071337 號函釋前請領建造執照建築完成，依使用執照
        記載或由當事人合意認非屬共用性質並領有門牌號地下
        室證明者，得依土地登記規則第82條規定辦理建物所有
        權第一次登記。』…如有爭議時訴請司法機關確認後據
        以辦理。」
      (2)系爭建物地下層於66年11月28日申請使用執照，嗣後仇
        榮生於67年1 月16日申請增編門牌，有臺北縣警察局永
        和鎮戶政事務所67年1 月16日（67）北縣永戶字第486
        號門牌證明書，經查該門牌證明書第二點，略以：「為
        原編本鎮○○路120 號房屋現隔開為貳間已於67年1 月
        16日增編壹間為福和路120 號地下層」，再經訴外人孫
        正三等人於67年2 月2 日申請變更地下層部分用途為「
        餐廳」，此變更地下層用途部分，經由該門牌證明書證
        明確定系爭地下層房屋增編「壹間」為福和路120 號地
        下層，經臺北縣政府工務局96年1 月8 日北府工施字第
        0950882457號函覆確定，惟在系爭建物使用執照（66使
        字第3132號）『建築物概要』項下→『各層用途』項下
        →『地下層』登載核准用途→『餐廳』，就使用執照地
        下層增編並更正之「餐廳」二字上方處，肉眼明顯看出
        校對戳記章，其面積範圍未併案更正，仍記載972.41平
        方公尺，經與重要「登記原因證明文件」之竣工圖核對
        ，竣工圖圖說記載「餐廳」面積為33.95 平方公尺，此
        有臺北縣政府96年1 月8 日北府工施字第0950882457號
        函覆確定證明文件。為確認孫正三等人之權屬，再以附
        件13系爭大樓原設計圖之變更後起造人分配名冊及編號
        圖面與起造人申請名冊比對，茲列舉二例予以說明，例
        一：第10層于曾維雲所有B1、B2與起造人申請人名冊記
        載相符，例二：第12層王阿美、孫玉霖、孫金舜、孫明
        舜等4 人所有A1與起造人申請人名冊記載相符。就此二
        例說明，無論1 人或多人（4 人）所有之建物「起造人
        申請名冊」之文書記載應與「變更後起造人分配名冊及
        編號」之圖說記載相符。就附件15第7 頁，在孫正三等
        人名冊上方框欄無載明樓別與棟別，僅以「地下室」標
        示，以前例說明參附件13之圖說，孫正三等人權屬範圍
        僅限於冷飲餐廳方符該等人冊列地下室與起造人申請名
        冊記載一致及文件記載之真意。
      (3)系爭建物地下層建物竣工平面圖說「餐廳」位置，與附
        件13系爭建物原設計圖之變更後起造人分配名冊及編號
        圖面「孫正三等人」記載名字之「位置」吻合事實證明
        孫正三等人之權利僅限於「冷飲餐廳」，再依內政部92
        年10月31日台內授中辦地字第0920084468號函釋說明三
        略以：「…申請建物所有權第一次登記時，須附具建築
        平面圖、位置圖、建管機關核發之使用執照或其他證明
        文件，藉以顯示建物之權源、位置、權利範圍…」，被
        告未確實審查孫正三等人95年3 月8 日申請書檢附之系
        爭建物竣工圖餐廳獨立空間面積33.95 平方公尺，與使
        用執照之餐廳（經校對章更正）面積972.41平方公尺核
        對並確認。臺北縣政府工務局96年1 月8 日北府工施字
        第0950882457號函證明系爭永福大樓地下層面積972.41
        平方公尺扣除餐廳33.95 平方公尺，防空避難室面積應
        併案修正為938.46平方公尺。
      (4)被告於97年5 月21日鈞院審理陳述辦理系爭建物面積計
        938.46平方公尺部分所有權第一次登記，依據起造人申
        請人名冊最後頁孫正三等人上方框欄載有「地下室」三
        字，予以審查並辦理系爭建物所有權第一次登記作業乙
        節，被告確實違反土地登記規則第82條之規定：
        孫正三等人95年3 月8 日申請書檢附系爭建物之竣工
          圖包括餐廳、法定防空避難室兼停車場、電力公司電
          壓站、地下蓄水池、化糞池及污水池等。全體原起造
          人未出具同意由孫正三等人所有之分配協議文字，被
          告審認「申請人名冊」＞「地下室」替代權屬分配協
          議書乙節，未經主管機關審認權屬，不具法律效力。
          被告應提出有原起造人簽署系爭建物面積計938.46平
          方公尺部分，記載同意非屬共用文字之證明文件。被
          告將申請人名冊上方記載之「地下室」三字替代非屬
          共用協議書，被告審認系爭門牌權屬「範圍」作業時
          ，地政審查專業人員未對「門牌號」及「位置」示意
          圖相互勾稽確認其「權屬」範圍。
        孫正三等人95年3 月8 日申請書檢附登記權屬之「分
          配協議書」，與被告答辯略以本案地下室，由申請人
          檢附之使用執照及申請人名冊，既經主管機關審認加
          註門牌、權屬，自得視同一般區分所有建物，申請單
          獨編列建號，辦理建物所有權第一次登記，更無須再
          請申請人另檢附戶政機關門牌證明書及當事人分配權
          屬協議書等之論點相互矛盾，如不須申請人檢附分配
          權屬協議書，為何查到孫正三等人95年3 月8 日申請
          書檢附登記之「分配協議書」。系爭建物面積計938.
          46平方公尺部分，包括法定防空避難室兼停車場、電
          力公司電壓站、地下蓄水池、化糞池及污水池等部分
          ，未獲戶政主管機關編釘門牌號，申請人孫正三等人
          亦未取得系爭建物全體區分所有權人出具「非屬共用
          」協議書，被告違反土地登記規則第82條之法律規定
          至為明確。
        申請人孫正三等人95年3 月8 日申請書檢附登記權屬
          之「分配協議書」以餐廳面積「33.95 平方公尺」為
          標的。依據土地登記規則第82條第2 項清楚載明區分
          所有建物之地下層非屬共用部分之權利範圍及位置，
          應依當事人合意為之。系爭建物地下層非屬共用部分
          ，經原告舉證證明為餐廳，是以，孫正三等人95年3
          月8 日申請書檢附登記權屬之「分配協議書」應以「
          餐廳」為標的。
        系爭建物地下層面積972.41平方公尺，扣除「餐廳」
          面積33.95 平方公尺外，另一獨立空間範圍面積計
          938.46平方公尺，包括法定防空避難設備兼停車場、
          電力公司電壓站、地下蓄水池、化糞池及污水池等，
          亦符合建物所有權第一次登記法令補充規定第11之4
          點共用部分登記項目，顯見938.46平方公尺為系爭建
          物共同使用用途，應為系爭建物地面樓層區分所有建
          物全體區分所有權人所共有，依據內政部91年1 月31
          日台內中地字第0910083229號函修正「建物所有權第
          一次登記法令補充規定」第11點規定及71年5 月28日
          台內營字第84397 號函、72年6 月16日台內地字第15
          9690號函等地政法令規範，按合理、合法「解釋」，
          區分所有建物之地下層屬共同使用性質部分，如無法
          檢具「使用執照記載或由當事人合意認非屬共同使用
          性質」、「領有門牌號地下室證明」兩項證件，自應
          登記為共同使用部分，此所謂「當事人合意」之「當
          事人」，在新建房屋時，係指使用執照之起造人，但
          房屋陸續出售、輾轉出售後，全體區分所有建物所有
          權人，即係所謂的「當事人」。系爭建物面積計938.
          46平方公尺屬共用部分建物，被告依專業應知曉「防
          空避難設備」為系爭建物屬共用部分之一，被告未依
          「申請土地登記應附文件法令補充規定」第41點之規
          定審核並確認系爭「防空避難設備所在地址證明書」
          及訴外人孫正三等9 人檢具系爭大樓全體區分所有權
          人出具之非屬共用協議書。
        關於被告訴訟代理人於97年6 月11日開準備程序庭時
          陳述：「一、系爭建物係66年之前請領使用執照建築
          完成，…，在80年內政部函釋之前領有使用執照建築
          完成，其地下室可依使用執照記載或當事人合意領有
          地下室門牌證明書，則可當專有部分登記。」及「二
          、原告適才提及之餐廳、防空避難室…等等，在竣工
          圖上確有餐廳及防空避難室，但門牌是否專指餐廳或
          地下室全部則無法得知。被告依當時案附文件，972.
          41平方公尺包括餐廳及防空避難室之用途，故孫正三
          等9 人申請建物第一次登記時，針對地下室全部面積
          為地下室權屬登記，依據其所附之起造人名冊，僅記
          載地下室，未專指餐廳。…」等二節，被告承辦人員
          辦理建物所有權第一次審查登記作業，豈能輕率，登
          記原因證明文件「門牌號」、「使用執照」、「竣工
          圖」及「協議書」等未確實勾稽審查，誠如原告舉證
          證明（一）臺北縣政府建設局核發之66使字第3132號
          使用執照浮貼變更概要：『更正66使字第3132號執照
          加編地下室門牌號碼為永和鎮○○路120 號地下層』
          之門牌號為「餐廳」；（二）訴外人孫正三等9 人未
          取得系爭永福大樓全體區分所有權人出具938.46平方
          公尺部分之「非屬共用協議書」，被告辦理審查登記
          人員，確實違背法令，將屬「共用部分」建物以「專
          有部分」登記。
        原告輔佐人於97年6 月11日準備程序庭陳述：「請庭
          上審酌原告提出之照片，如公同共有部分可登記為孫
          正三等9 人所有，是否應回歸要有門牌、協議書、取
          得系爭建物所有權人出具同意書始能辦理登記？」被
          告訴訟代理人答覆：「被告係依第一次登記所附文件
          審認，並未額外為現場或私權爭議之確認。…被告不
          認為其在法令上有任何疑問，…」乙節，系爭建物屬
          共用部分938.46平方公尺部分，為未編釘門牌號之另
          一獨立空間，被告辦理建物所有權第一次登記，依土
          地登記規則不應登記，純屬被告違法而錯誤登記，並
          非私權有所爭執，民事法院亦無從受理審判，於第三
          人取得該建物登記權利前，自應由被告依職權撤銷原
          處分，辦理塗銷登記。
    5.孫正三等人於95年3 月8 日持臺北縣政府建設局67年2 月
      2 日核發「更正66使字第3132號執照加編地下室門牌號碼
      為永和鎮○○路120 號地下層」乙紙、使用執照、申請人
      名冊及竣工圖說等文件資料，向被告申請建物所有權第一
      次登記，被告未能審慎依法處理，於95年7 月11日北縣中
      地登字第0950008774號函說明二第13行略以：「…再查案
      附使用執照、申請人名冊、竣工圖說等證明文件，除載明
      地下室權屬為王阿美、孫玉霖、孫金舜、孫明舜、孫正三
      、別文學、蔣渭源、馬文俊、仇榮生等人外，並加編地下
      室門牌號為『福和路120 號地下層』，而未有餐廳或防空
      避難設備等權屬之區隔，…」是以，被告違反土地登記規
      則第82條之規定，將系爭非屬共用「餐廳」以外之防空避
      難設備之面積（938.46平方公尺）登記於孫正三等人名下
      。孫正三等9 人於95年3 月8 日檢附臺北縣政府建設局66
      年11月28日核發66使字第3132號「使用執照」，該使照內
      「建築物概要」項下→「建築要項」項下→「地下層」項
      左方「各層用途」項下→「餐廳」，惟「餐廳」二字上方
      處，肉眼明顯看出校對戳記章。關於被告答辯以本案依前
      述使用執照記載之地下層面積972.41平方公尺，用途欄為
      『餐廳、防空避難室』據實轉載，並無違誤及並領有戶政
      機關核發之門牌證明等二節，顯然睜眼昧於事實，違法行
      政，如原告舉證證明使用執照地下層編釘門牌號部分為「
      餐廳」，其面積範圍計33.95 平方公尺，另未編釘門牌部
      分計系爭938.46平方公尺，被告將系爭建物屬共用部分「
      法定防空避難設備」以一般區分所有建物名義登記於案外
      人孫正三等9 人，顯然違法。戶政主管機關臺北縣永和市
      戶政事務所就系爭建物地下層編釘門牌號已證明為「餐廳
      」，此有臺北縣政府96年1 月8 日北府工施字第09508824
      57號函覆確定證明文件，餐廳範圍面積依竣工圖圖說記載
      為33.95 平方公尺。關於被告答辯略以系爭地下室之興建
      既於內政部80年9 月18日台（80）內營字第8071337 號函
      釋前請領建築執照建築完成，並領有戶政機關核發之門牌
      證明，依建物第一次登記法令補充規定第11點及土地登記
      規則第82條規定，得視同一般區分所有建物，申辦建物所
      有權第一次登記乙節，顯未遵守土地登記規則及建物第一
      次登記法令補充規定第11點辦理。依據內政部80年9 月18
      日（80）台內營字第8071337 號函釋意旨，被告依專業知
      識，應知曉法定防空避難設備或法定停車空間屬建築物共
      用項目，應為系爭建物「全體區分所有權人共有」或合意
      「部分區分所有權人共有」。孫正三等人為系爭建物部分
      起造人及承購移轉買受者，系爭建物原起造人計有仇榮生
      等77人，被告如將「防空避難設備」建物所有權第一次登
      記於孫正三等9 人，必須確定原起造人或現系爭建物所有
      系爭全體區分所有權人出具非屬共用協議書之「登記原因
      證明文件」及「防空避難設備」所在地址證明文件，方得
      據以辦理。依據土地登記規則第82條第1 項規定，清楚載
      明須有二基本要件，首要為「非屬共用部分」；其次為「
      戶政機關編列門牌或核發其所在地址證明者」，本案系爭
      建物屬共用計938.46平方公尺部分，未經戶政主管機關編
      釘門牌，被告辦理建物所有權第一次登記作業，顯然違法
      行政。由孫正三等人提附之證件第3 項「使用執照正本及
      圖說」乙項，其中「圖說」清楚示明包括餐廳、法定防空
      避難設備兼停車場、電力公司電壓站、地下蓄水池、化糞
      池及污水池等，此為被告審查登記人員應盡形式審查義務
      審查系爭「圖說」，就屬「共用設備」部分，應取得系爭
      建物全體區分所有權人出具同意書方得辦理。至被告稱依
      據土地登記規則及建物所有權第一次登記法令補充規定等
      相關法令審核，經核無誤，並依前揭規定公告15日，期滿
      無人提出異議後，登記為孫正三等人共有，並無違誤及被
      告訴訟代理人於97年7 月16日準備程序陳述：「本件之公
      告依土地登記規則相關規定已發生公告之效力。」等二節
      ，顯然違反土地登記規則第57條第1 項第2 款依法不應登
      記之規定。
    6.孫正三等人繳付之房屋稅款繳款書，稅單內「納稅義務人
      」欄右方→登載「孫正三等九人」，「課稅房屋座落」欄
      右方→「臺北縣永和市○○里○○路120 號地下室」。「
      層次」欄下方→「-1」；「面積（平方公尺）」欄下方→
      「972.5 」；「現值（元）」欄下方→「0000000 」等數
      字，又「備註」欄右方→「一、本資料係由房屋稅籍記錄
      表移列，僅供參考，不作產權及他項權利證明之用。…」
      孫正三等人繳付之房屋稅款繳款書，就92年稅單內「使用
      情行」欄右方→分別記載「營業」及「住家」，「課稅現
      值」欄右方→分別記載「140100」及「0000000 」，「本
      稅」欄右方→分別記載「4203」及「37346 」。就稅單課
      稅實務而言，系爭建物地下層分為「營業」課稅及「非營
      業」課稅二個部分。一般營業用課稅多以商用為主，就系
      爭建物地下層「營業」課稅標的而言，應指「餐廳」（面
      積33.95 平方公尺）。另其餘「非營業」課稅標的，應指
      法定防空避難室兼停車場及屬公同共有之電力公司電壓站
      、地下蓄水池、化糞池、污水池等部分。稅單欄框內並無
      載明孫正三等9 人之各個人持分比率，登載門牌號是系爭
      建物（面積938.46平方公尺）除外之「餐廳」（面積33.9
      5 平方公尺），退萬步言，縱使孫正三等人間有協議各個
      人之持分比率，亦僅限於餐廳範圍。依內政部92年10月31
      日台內授中辦地字第0920084468號函說明三，略以：「次
      查本部69年修正之土地登記規則第70條、第72條增訂申請
      建物所有權第一次登記時，須附具建築平面圖、位置圖、
      建管機關核發之使用執照或其他證明文件，藉以顯示建物
      之權源、位置、權利範圍、…。」上開陳述事實，系爭建
      物除外之「餐廳」門牌號為系爭門牌，並經臺北縣政府工
      務局96年1 月8 日北府工施字第0950882457號函證明，其
      餘未編門牌號之獨立空間面積為938.46平方公尺。至孫正
      三等人檢附稅籍證明文件，更確認臺北縣稅捐稽徵處所出
      具之資料，僅供參考而已，不作產權及他項權利證明之用
      。本案系爭建物所有權第一次登記事件，被告審查系爭建
      物所有權第一次登記作業時，未詳實對系爭竣工圖、使用
      執照與分配位置圖予以查證比對，確認申請人建物之權源
      、位置及權利範圍，被告顯違反土地登記規則第82條規定
      。依據內政部92年10月31日內授中辦地字第0920084468號
      函意旨包括：（1 ）說明第2 點後段「…. 故區分所有建
      築共同部分之所有權及範圍，仍應依全體區分所有權人協
      議或依該共用部分之性質定之，…」；（2 ）說明第3 點
      「…申請建物所有權第一次登記時，須附具建築平面圖、
      位置圖、建管機關核發之使用執照或其他證明文件，藉以
      顯示建物之權源、位置、權利範圍、是否為合法建物及區
      分所有之建物後而得由區分所有權人單位申請登記，並明
      定其共同使用部分，確未能測繪於各區分所有建物內者，
      得另編建號，單獨登記；另為解決區分所有建物由部分區
      分所有權人申辦所有權第一次登記時，其共同使用部分（
      現行規則修正為共用部分）之持分未能協議者應如何辦理
      ，…應由申請人依各區分所有建物面積佔各該相關區分所
      有建物之總面積之比訂之。…」；（3 ）說明第4 點中段
      「…次按本部訂頒之建物所有權第一次登記法令補充規定
      第11點：『區分所有建物地下層依法附建之防空避難設備
      或停車空間應為共用部分，如其屬80年9 月18日台內營字
      第8071337 號函釋前請領建造執照建築完成，依使用執照
      記載或由當事人合意認非屬共用性質並領有門牌號地下室
      證明者，得依土地登記規則第82條規定辦理建物所有權第
      一次登記。』…」被告於該勘測系爭建物測量成果圖之「
      主要用途」欄右方→記載「餐廳、防空避難室」，被告所
      屬登記人員明知系爭建物包括「防空避難室」，就防空避
      難室部分，被告應調閱原案比對或與原核發機關（臺北縣
      工務局）聯繫查證，本案系爭建物無「門牌證明」，亦無
      系爭全體建物所有權人出具「非屬共用」協議書，被告所
      屬登記人員未本其專業知識查證及取得相關資料，自行認
      定系爭建物面積，率予登記，顯有過失。原告亦就戶政機
      關編列門牌號予以區分餐廳且為獨立使用空間；另一個使
      用空間係除餐廳外未編釘門牌號之其餘部分；包括法定防
      空避難室兼停車場、電力公司電壓站、地下蓄水池、化糞
      池及污水池等，上述「餐廳」獨立使用空間並經臺北縣政
      府96年1 月8 日北府工施字第0950882457號函覆並確認依
      使用執照記載非屬共同使用性質。系爭「餐廳」（面積33
      .95 平方公尺）門牌號為永和市○○路120 號地下室，除
      外未編門牌號之獨立空間面積為938.46平方公尺並經臺北
      縣政府工務局96年1 月8 日北府工施字第0950882457號函
      證明，系爭建物地下層面積972.41平方公尺扣除餐廳33.9
      5 平方公尺，防空避難室面積為938.46平方公尺，至孫正
      三等人檢附稅籍證明文件，更確認臺北縣稅捐稽徵處所出
      具之資料，僅供參考而已，不作產權及他項權利證明之用
      。被告為地政機關，有測量人員、審查人員等專業人員負
      責地政業務，依據上述內政部92年10月31日台內授中辦地
      字第0920084468號函說明三，本案系爭建物所有權第一次
      登記事件，申請人孫正三等人檢附臺北縣政府建設局66年
      使字第3132號使用執照、申請人名冊、竣工圖、稅籍證明
      等文件，被告審查系爭建物所有權第一次登記作業時，未
      詳實對系爭竣工圖、使用執照與分配位置圖予以查證比對
      ，確認申請人建物之權源、位置及權利範圍，豈能以「…
      亦均非登記原案使用執照或圖說所記載之概況或核屬申請
      登記依法應附之文件…」及「…登記機關豈不包山包海，
      非但破壞行政秩序，亦徒增人民困擾，對其增加法律所無
      之限制。…」予以推諉卸責。
    7.關於被告援引內政部72年3 月7 日台內營字第142352號函
      釋，經查：
      (1)內政部64年1 月14日台內營字第614861號函說明二略以
        ：「二、關於防空避難室之使用，除應依本部63年11月
        15日台內營字第607352號函發布之『建築物附建防空避
        難建設備執行須知』第五項建築物附建防空地下室使用
        原則之規定外，並不得違反都市計畫使用分區之規定。
        」內政部68年11月26日台內營字第50496 號函說明二：
        「戶政機關對地下室原則上不編釘門牌，惟如商場地下
        室為請領營業執照或辦理產權登記得申請核發該號門牌
        地下室之證明。」內政部70年11月19日台內營字第0505
        61號函說明略以：「為便利有關建築物地下層之產權登
        記，除商場地下室仍得依本部68年11月26日台內營字第
        50496 號函辦理外，一般性之地下室特參酌土地登記規
        則第73條之意旨規定如主旨。」內政部67年5 月10日台
        內營字第784542號函說明二：「查建築物附建之防空避
        難設備申請為其他使用者，依部訂「建築物附建防空避
        難設備執行須知」第五項防空地下室使用原則有關規定
        ，…，防空避難設備不得因申請准予兼作其他使用而更
        改使用執照內容，將防空避難設備部分在執照內改為其
        他用途。」內政部73年5 月10日台內戶字第223775號函
        說明二：「查本部72年3 月7 日台內營字第142352號函
        所稱：區劃分隔者，係指依法附建之防空避難設備與非
        屬防空避難設備部分應各具獨立之使用空間而言，如非
        屬防空避難設備部分未經由防空避難室出入而得以通達
        避難屋者，可依前開函示核發門牌。」
      (2)上開函釋說明戶政機關對地下室原則上不編釘門牌，依
        法附建之防空避難設備與非屬防空避難設備部分，應各
        具獨立之使用空間，如非屬防空避難設備部分未經由防
        空避難室出入而得以通達避難屋者，可向戶政機關申請
        核發門牌，例如商場地下室為請領營業執照或辦理產權
        登記，申請核發該號門牌地下室之證明。就系爭建物地
        下層而言，『餐廳』面積33.95 平方公尺為獨立之使用
        空間，非屬共同使用性質，經臺北縣永和市戶政事務所
        67年1 月16日收文於同日勘查後，予以增編門牌號為系
        爭門牌。
    8.系爭建物地下層建物依戶政機關編列門牌號予以區分，予
      以區分為二個獨立使用空間，關於共同使用性質空間（共
      同設備）之產權登記相關函釋令，經查：
      (1)內政部67年6 月12日台內營字第785335號函說明二，略
        以：「二、『集合住宅』依上開規則該條款之規定，係
        指具有共同基地及共同空間或設備，…所稱『共同設備
        』如給水設備之水箱，供電設備之變電室及昇降設備，
        防空避難設備等是，…」內政部71年10月20日台內地字
        第101985號函說明，略以：「…二、區分所有建物之共
        同使用部分，除當事人另有協議外，依分別共有方式登
        記。…五、共同使用部分之持分，依各相關區分建物所
        有權人協議決定，其未能協議者，由申請人依各區分所
        有建物面積佔各該相關區分所有建物之總面積之比訂之
        。六、區分所有建物共同使用部分，原則上應與該相關
        區分所有建物同時申請登記，如未能同時申請登記時，
        得由先申請登記之區分建物所有人檢附共同使用部分建
        物平面圖及該棟建物竣工平面圖，並添附切結書敘明願
        依前條規定分算其共同使用部分之持分，將來如其他相
        關區分所有建物所有人證明該登記之持分與某權利範圍
        不符時，同意更正後，准予先行申辦登記。至共同使用
        部分應屬其他區分建物所有人之權利，應於該相關區分
        所有建物申請登記時，提出證明文件並審查其持分無誤
        後登記之。登記機關於審查時應注意同一基地上之相關
        建號，並先行查明共同使用部分之建號，以避免共同使
        用部分重複登記。」內政部79年7 月16日台內地字第81
        9823號函說明，略以：「一、案經函准法務部79年7 月
        7 日法(79)律9656號函復以：『按區分所有建物共同使
        用部分之應有部分，原則上依該區分所有建物之區分所
        有權人協議決定。…』」
      (2)內政部92年10月31日台內授中辦地字第0920084468號函
        說明，略以：「…二、查民法第799 條規定：「數人區
        分一建築物，而各有其一部者，該建築物及其附屬之共
        有部分，推定為各所有人之共有，…。」是以現行法律
        ，並未限制區分所有建物之共同部分，不得由部分區分
        所有權人依區分所有權人之約定或建物之性質，取得該
        部分之所有權。至其應有部分比率若干，則應依民法第
        817 條之規定。而公寓大廈管理條例第3 條第4 款所謂
        共同部分為『指公寓大廈專有部分以外之其他部分及不
        屬專有之附屬建築物，而供共同使用者。』故區分所有
        建築共同部分之所有權屬及範圍，仍應依全體區分所有
        權人協議或依該共用部分之性質定之，合先敘明。三、
        次查本部69年修正之土地登記規則第70條、第72條增訂
        申請建物所有權第一次登記時，須附具建築平面圖、位
        置圖、建管機關核發之使用執照或其他證明文件，藉以
        顯示建物之權源、位置、權利範圍、是否為合法建物及
        區分所有之建物後而得由區分所有權人單位申請登記，
        並明定其共同使用部分，確未能測繪於各區分所有建物
        內者，得另編建號，單獨登記；另為解決區分所有建物
        由部分區分所有權人申辦所有權第一次登記時，其共同
        使用部分（現行規則修正為共用部分）之持分未能協議
        者應如何辦理，爰經本部71年10月20日台內地字第1019
        85號函規定：應由申請人依各區分所有建物面積佔各該
        相關區分所有建物之總面積之比訂之。上開規定同時兼
        顧法令並保障未會同申請權利人之權益，乃一權宜便民
        之措施，依當時情況，尚無不妥。四、另按行政法規之
        適用應以行為時之法規為準，不得溯及既往（中央法規
        標準法第13條、第18條參照），否則將違反行政法規不
        溯及既往原則（最高行政法院（89年7 月1 日改制前為
        行政法院，下同）81年度判字第976 號、76年度判字第
        1188號判決要旨參照) 。次按本部訂頒之建物所有權第
        一次登記法令補充規定第11點：『區分所有建物地下層
        依法附建之防空避難設備或停車空間應為共用部分，如
        其屬80年9 月18日台內營字第8071337 號函釋前請領建
        造執照建築完成，依使用執照記載或由當事人合意認非
        屬共用性質並領有門牌地下室證明者，得依土地登記規
        則第82條規定辦理建物所有權第一次登記。』…」
      (3)內政部90年12月24日台內中地字第9084443 號函說明：
        「…『（一）按區分所有之建物申請登記時應檢具之文
        件，土地登記規則第79條業已明定。惟早期取得建造執
        照區分建築物之地下層，使用執照記載為防空避難室，
        於71年辦理建物所有權第一次登記時，未併同主建物申
        辦登記。…（二）為顧及當事人之權益，登記機關於辦
        理建物所有權第一次登記公告時，應一併通知起造人及
        相關區分所有權人，公告期滿無人異議，即辦理登記。
        』。」
      (4)上開函釋說明共同使用空間，申請建物所有權第一次登
        記時，須附具建築平面圖、位置圖、建管機關核發之使
        用執照或其他證明文件，藉以顯示建物之權源、位置、
        權利範圍，建物共同使用部分之應有部分，原則上依該
        區分所有建物之區分所有權人協議決定，其未能協議者
        ，由申請人依各區分所有建物面積佔各該相關區分所有
        建物之總面積之比訂之。另為顧及當事人之權益，登記
        機關於辦理建物所有權第一次登記公告時，應一併通知
        起造人及相關區分所有權人，公告期滿無人異議，辦理
        登記。
    9.系爭建物面積計938.46平方公尺屬共用部分之所有權第一
      次登記，應為系爭建物全體起造人：
      系爭建物面積計938.46平方公尺屬共用部分除法定防空避
      難室兼停車場外，尚包括電力公司電壓站、地下蓄水池、
      化糞池及污水池等部分，關於被告援引內政部89年3 月20
      日台（89）內中地字第8904882 號函乙節，該函要旨略以
      ：「關於民國60年間取得使用執照之區分所有建物地下室
      申請建物測量、登記事宜」，該函釋釋明為地下層（防空
      避難室）之權屬，應依當時法律明文規定為限，宜由起造
      人或經向起造人買受該產權者，檢附移轉證明文件申請建
      物第一次測量登記（該函陳述為一棟於60年1 月13日取得
      使用執照之地上四層區分所有建物，其地下層為防空避難
      室，起造人為李○○、朱○○二人）。本案系爭建物起造
      人不只孫正三等人，系爭建物「使用執照」記載之起造人
      計有仇榮生等77人，被告審查作業無視使用執照之登載記
      錄，至「永和市○○路120 號地下層」門牌號係於67年1
      月16日變更地下層部分使用面積為「餐廳」而增編之門牌
      號，且依據系爭大樓原設計圖之變更後起造人分配名冊及
      編號圖，證明孫正三等人之權屬僅限於『冷飲餐廳』在案
      ，本案系爭建物面積計938.46平方公尺屬共用部分之所有
      權第一次登記權屬，應為系爭建物全體起造人。系爭建物
      使用執照起造人計有仇榮生等77人，而非僅限孫正三等9
      人。
    10.依土地登記規則第82條第1 項規定及內政部91年9 月26日
      台內地字第0910064207號修正「簡化建物第一次測量作業
      要點」第3 點規定：「於實施建築管理地區，依法建造完
      成之建物，其建物平面圖之繪製，…，依使用執照竣工平
      面圖或建造執照之設計圖轉繪建物各權利範圍。」、第4
      點（三）「建物平面圖，按每一所有權人之建物門牌填列
      、繪製一份為原則，區分所有建物之共同使用部分，則依
      各區分所有權人實際使用情形，分別合併填列、繪製。」
      又依同要點第8 點規定：「依第3 點至第5 點完成之建物
      平面圖、位置圖，仍應俟建物使用執照核發並經查對後，
      始得申辦建物所有權第一次登記。」依據內政部87年8 月
      1 日（87）台內地字第8707798 號函說明二略以：「查公
      寓大廈管理條例第45條第2 項：『公寓大廈之起造人或建
      築業者，不得將共用部分，包含法定空地、法定停車空間
      及法定防空避難設備，讓售於特定人或為區分所有權人以
      外之特定人設定專用使用權或為其他損害區分所有權人權
      益之行為。』土地登記規則第75條（現81條）第1 項第1
      款：『區分所有建物之共同使用部分，應另編建號，單獨
      登記，並依下列規定辦理：一、同一建物所屬各種共同使
      用部分，除法令另有規定外，應視各區分所有權人實際使
      用情形，分別合併，另編建號，單獨登記為各相關區分所
      有權人共有。但部分區分所有權人不需使用該共同使用部
      分者，得予除外。』本案法定停車空間依上開規定為共同
      使用部分，其建物第一次測量及登記自應依上開規則之規
      定辦理。」臺灣省地政處87年12月16日（87）地一字第66
      914 號函說明三略以：「關於實施建築管理前建造之建物
      申辦建物第一次測量，依地籍測量實施規則第279 條並未
      將使用分區管制各項規定予以納入，且其建物得為原來之
      使用，故本處以為其建物測量成果圖主要用途欄以使用現
      況填載為宜，…」乙節，經獲內政部88年2 月4 日（88）
      台內字第8892226 號函覆說明二略以：「按都市計畫法第
      41條及非都市土地使用管制規則第8 條規定，都市計畫發
      布實施後或土地使用編定後，其土地上原有建築物不符土
      地使用分區規定者，在政府令其變更使用、遷移、拆除建
      築物前，得為從來之使用。本案實施建築管理前建造之原
      有建築物申辦建物第一次測量時，其建物測量成果圖主要
      用途欄之填載，於合法使用原則下，同意貴處所擬意見，
      以使用現況填載。」上開內政部函釋清楚釋明辦理建物第
      一次測量作業時，有關建物平面圖，按每一所有權人之建
      物門牌填列、繪製一份為原則，其建物測量成果圖主要用
      途欄之填載，於合法使用原則下，以使用現況填載，至區
      分所有建物之共同使用部分，則依各區分所有權人實際使
      用情形，分別合併填列、繪製，並經查對後，始得申辦建
      物所有權第一次登記。被告勘測系爭建物測量成果圖（95
      年3 月1 日中建測字第007240號），左方「主要用途」項
      右方→「餐廳、防空避難室」，惟被告測量人員僅以「地
      下層」圖示，未依「簡化建物第一次測量作業要點」之規
      定，查對並測繪申請人檢附浮貼門牌號：『更正66使字第
      3132號執照加編地下室門牌號碼為永和鎮○○路120 號地
      下層』之門牌號建物，將系爭竣工圖原本已存在之法定防
      空避難室兼停車場、電力公司電壓站、地下蓄水池、化糞
      池及污水池等未經戶政機關編列門牌號之部分，轉繪至建
      物測量成果圖，且未區隔繪製各個獨立空間範圍之圖示，
      被告未依據法令規定作業，顯有隱匿事實之嫌。
    11.被告辦理孫正三等9 人申請建物第一次登記徵詢異議公告
      時，公告清冊遺漏「主要用途」項目，原告在系爭永福大
      樓地下層建物謄本察視到「主要用途」為「餐廳、防空避
      難室」，被告辦理公告清冊內容與登記事項明顯不符，違
      反土地登記規則第74條「依前條公告之事項如發現有錯誤
      或遺漏時，登記機關應於公告期間內更正，並即於原公告
      之地方重新公告15日。」之規定辦理，是以，被告未於前
      揭公告期間補正，顯違法行政。本件純屬被告違法而錯誤
      登記，並非私權有所爭執。就屬「共用設備」權屬，地政
      機關辦理建物所有權第一次登記於部分區分所有權人時，
      應盡「通知」全體區分所有權人之責任與義務。關於被告
      認定申請人名冊既已載明地下層權屬係屬孫正三等9 人共
      有乙節，已清楚知悉被告瞭解系爭建物地下層建物為部分
      區分所有權人所「共有」，然系爭地下層建物包括「共用
      設備」之建物，誠如原告舉證證明之「供電設備之變電室
      」，屬「共用設備」部分，非僅孫正三等人使用，全體系
      爭建物區分所有權人均必需使用，該部分建物所有權登記
      於部分區分所有權人時，須取得系爭建物全體區分所有權
      人出具同意之「協議書」，被告須依內政部90年12月24日
      （90）台內中地字第9084443 號函規定，於辦理系爭地下
      層屬共用建物所有權第一次登記公告時，有責任與義務應
      一併通知原起造人及相關區分所有權人，公告期滿無人異
      議，即辦理登記。
    12.關於被告答辯略以原告並未續就爭議點請求主管機關釐清
      ，並俟核發主管機關更正或撤銷是項原因證明文件，逕要
      求本所塗銷系爭門牌之登記，於法核未相符及是除原告訴
      請司法機關裁判並持法院確定判決申辦塗銷登記外等節，
      被告掌理不動產登記業務，具有公示力與公信力，被告推
      諉卸責，其應注意之職責完全喪失且未盡公務人員善良管
      理人之義務。本件提起行政訴訟事件，被告否定本件為司
      法機關裁判？原告係客觀陳述事實。綜上，本件爭執為公
      務機關登載原因證明文件（使用執照）之內容錯誤。
  (二)被告主張：
    1.按建物所有權第一次登記法令補充規定第11點規定：「區
      分所有建物地下層依法附建之防空避難設備或停車空間應
      為共用部分，如其屬80年9 月18日台內營字第8071337 號
      函釋前請領建造執照建築完成，依使用執照記載或由當事
      人合意認非屬共用性質並領有門牌號地下室證明者，得依
      土地登記規則第82條規定辦理建物所有權第一次登記。」
      土地登記規則第82條第1 項規定：「區分所有建物之地下
      層或屋頂突出物等，其非屬共用部分，並已由戶政機關編
      列門牌或核發其所在地址證明者，得視同一般區分所有建
      物，申請單獨編列建號，辦理建物所有權第一次登記。」
      孫正三等人檢附臺北縣政府建設局核發之66年使字第3132
      號使用執照、申請人名冊、竣工圖、房屋稅籍證明…等證
      明文件申辦系爭門牌之建物所有權第一次登記，被告依其
      所附證明文件按土地登記相關規定予以審核，並經公告15
      日期滿無人異議後准予登記完畢，與法尚無違誤，先予敘
      明。
    2.次按土地登記規則第82條第1 項規定：「…，並己由戶政
      機關編列門牌…。」之規定，係因考量該等地下層或屋頂
      突出物通常並無於使用執照內載明編列門牌，地政機關亦
      無從審認其是否為區分所有建物，故於使用執照未載明編
      列時，若當事人認其非屬共用部分，則得檢附戶政機關核
      發門牌或所在地址證明憑辦建物所有權第一次登記。
      (1)申請人檢附之66使字第3132號使用執照，背頁業已載有
        各層樓門牌示意圖及浮貼變更概要：「更正66使字第31
        32號執照加編地下室門牌號碼為永和鎮○○路120 號地
        下層」、核准日期：「67年2 月2 日」、核准文號：「
        北建營字504 號」等變更紀事，且使用執照申請人名冊
        及案附房屋稅籍證明文件均清楚記載該門牌地下室權屬
        為王阿美、孫玉霖、孫金舜、孫明舜、孫正三、別文學
        、蔣渭源、馬文俊、仇榮生等人（使用執照記載含地下
        層用途、面積；稅籍證明記載含面積、持分比率；申請
        人名冊就地下室權屬之記載，亦無餐廳或防空避難設備
        之區隔），故此加編之地下室門牌號及權屬既已於使用
        執照內載明，自符合土地登記規則第79條、第80條、第
        82條及建物所有權第一次法令補充規定等相關法令，得
        視同一般區分所有建物，申請單獨編列建號，辦理建物
        所有權第一次登記。
      (2)土地登記規則第79條規定：「申請建物所有權第一次登
        記，應提出使用執照或依法得免發使用執照之證件及建
        物測量成果圖。有下列情形之一者，並應附其他相關文
        件：一、區分所有之建物申請登記時，如依其使用執照
        無法認定申請人之權利範圍及位置者，應檢具全體起造
        人分配協議書。…」是以本案地下室，由申請人檢附之
        使用執照及申請人名冊，既經主管機關審認加註門牌、
        權屬，自得視同一般區分所有建物，申請單獨編列建號
        ，辦理建物所有權第一次登記，更無須再請申請人另檢
        附戶政機關門牌證明書及當事人分配權屬協議書等，與
        建物所有權第一次登記法令補充規定第11點及內政部89
        年3 月20日台（89）內中地字第8904882 號函意旨相符
        ，其理甚明。
    3.系爭建物既於80年9 月18日台內營字第8071337 號函釋前
      請領建照執照建築完成，申請人檢具當時已載有地下室門
      牌號之使用執照辦理建物所有權第一次登記，自當依行為
      時之法規規定辦理：
      (1)按內政部89年3 月20日台（89）內中地字第8904882 號
        函釋：「本案經函准法務部89年2 月17日法89律字第03
        9198函略以：『一、按行政法規之適用應以行為時之法
        規為準，不得溯及既往（中央法規標準法第13條、第18
        條、臺灣南投地方法院83年度勞訴字第1 號判決參照）
        ，否則將違反行政法規不溯及既往原則〔最高行政法院
        （89年7 月1 日改制前行政法院，下同）81年度判字第
        976 號、76年度判字第1188號判決要旨參照〕，而最高
        行政法院49度年判字第108 號、56判字第81號、56年判
        字第244 號判例亦指明「實體從舊、程序從新」之適用
        法規原則。二、次按貴部訂頒之建物所有權第一次登記
        法令補充規定第11點：「區分所有建物地下層依法附建
        之防空避難設備或停車空間應為共同使用部分，如其屬
        80年9 月18日台內營字第8071337 號函釋前請領建造執
        照完成，依使用執照記載或由當事人合意認非屬共同使
        用性質並領有門牌地下室證明者，得依土地登記規則第
        76條規定辦理建物所有權第一次登記。」…行政法規之
        適用應以行為時之法規為準，不得溯及既往，既如前述
        ，是故，貴部認為本案建物使用執照起造人為李○○、
        朱○○二人，其地下層（防空避難室）之權屬，應依當
        時法律明文規定為限，宜由起造人或經向起造人買受該
        產權者，檢附移轉證明文件申請建物第一次測量登記（
        建物法令補充規定第11點參照），如有爭議時訴請司法
        機關確認後據以辦理…』」
      (2)系爭地下室之興建既於內政部80年9 月18日台（80）內
        營字第8071337 號函釋前請領建築執照建築完成，並領
        有戶政機關核發之門牌證明，依建物第一次登記法令補
        充規定第11點及土地登記規則第82條規定，得視同一般
        區分所有建物，申辦建物所有權第一次登記。是系爭建
        物之測量，係依據臺北縣政府建設局核發之66使字第31
        32號使用執照浮貼變更概要：「更正66使字第3132號使
        用執照加編地下室門牌號碼為永和鎮○○路120 號地下
        層」之記載，將防空避難窒、餐廳測繪於福和路120 號
        地下層。
    4.本件訴狀理由，原告援引內政部72年7 月21日台內營字第
      171052號函說明略以：「查防空避難設備不予編釘門牌係
      基於當前防空避難政策需要而為之規定，…至其產權登記
      問題，本部72年6 月16日台內地字第159690號函已有明定
      ，…」及「地下層非屬共用部分之權利範圍及位置，應依
      當事人合意為之」等等，惟查：
      (1)有關「建築物地下層編釘門牌執行疑義」參依內政部72
        年3 月7 日台內營字第142352號函示略以：「…一、建
        築物依法附建之防空避難設備不予編釘門牌，但得依本
        部68年11月26日台內營字第50496 函規定申請核發該號
        門牌地下室之證明。二、建築物地下層非屬法定附建防
        空避難設備範圍，並經以非臨時性構造物區劃分隔者，
        得申請編釘門牌。…」查上開函示均為本案使用執照核
        發後之解釋令，其適用性尚待釐明，惟本案係依建物所
        有權第一次登記相關規定辦理登記，其與上揭函示意旨
        亦無相違之處。次查本案除已有加編之地下室門牌外，
        申請登記原因證明文件之一－「使用執照」，清楚記載
        各層用途、面積〔地下層用途為餐廳、防空避難室（面
        積972.41平方公尺）〕，另憑以記載權屬之使用執照案
        附「申請人名冊」，亦載明地下室為孫正三等人所有，
        再者，原案附件之一－由臺北縣政府稅捐稽處核發之房
        屋「稅籍證明書」，除載有房屋座落、稅籍編號、納稅
        義務人姓名、統一編號外，尚有面積（972.5 平方公尺
        ）及各納稅義務人之持分比率，另含申請人分配持分切
        結書，與稅籍證明書所載持分相符，均與原案申請登記
        時相符。再查臺北縣永和市都市計畫於44月2 月21日發
        布實施，系爭建物於66年建築完成，並領有66使字第31
        32號使用執照，為實施建築管理後之建物，其建物測量
        成果圖主要用途欄依使用執照所載各層據以轉載。本案
        依前述使用執照記載之地下層面積972.41平方公尺，用
        途欄為「餐廳、防空避難室」據實轉載，並無違誤。
      (2)至原告謂：「所謂之稅單欄框內並無載明孫正三等九人
        之各個持分比率，登載門牌號是系爭建物（面積938.46
        平方公尺）除外之「餐廳」（面積33.95 平方公尺）」
        等語乙節，查此項證明文件或面積之差異，並非建物第
        一次登記原案申請人依法所檢附原因證明文件，自無登
        記錯誤或遺漏之情事，非原告得據以依土地登記規則第
        144 條規定申請塗銷登記之理由，是以，原告將其列為
        訴狀理由，顯不合理。另原告稱：「…經查本案設計圖
        ，…，另有劃出冷飲餐廳範圍，列出使用面積為33.95
        平方公尺…」或原告所謂之「依常理推判，孫正三等人
        應知悉其持憑之門牌號未涵蓋系爭大樓地下層屬共用範
        圍（面積938.46平方公尺），惟其等人企圖矇混以部分
        （餐廳）面積（33.95 平方公尺）…」及「依據系爭大
        樓原設計圖之變更後起造人分配名冊及編號圖，證明孫
        正三等人之權屬僅限於『冷飲餐廳』」…等所提之質疑
        ，如前說明，亦均非登記原案使用執照或圖說所記載之
        概況或核屬申請登記依法應附之文件，若利害關係人未
        能於審理期間檢證提具，登記機關自無從得知憑核，故
        其相關爭議既未於系爭建物公告期滿、登記完畢前提出
        ，於登記完畢後自應依土地登記規則第7 條規定訴請法
        院裁判時，另作為兩造爭訟佐證資料，始符法理。
      (3)另原告質疑未編釘系爭門牌疑義，嗣後亦經臺北縣政府
        工務局於95年北府工使字第0950650034號函覆，並檢附
        臺北縣警察局永和鎮戶政事務所67年1 月16日核發編釘
        之系爭門牌證明書；另臺北縣永和市戶政事務所亦於95
        年10月3 日以北縣永戶字第0950005771號函覆如「說明
        二、本轄福和路120 號地下層門牌編釘案，經函請臺北
        縣政府協查，於民國67年1 月16日增編在案。有關被告
        95年8 月14日北縣永戶字第0950004689號函述：『查無
        編釘地下室門牌』乙節應予更正為：『本市○○路120
        號地下層於民國67年1 月16日增編在案』。」可資為證
        。本案依土地登記規則第82條規定及相關法令依法辦理
        系爭門牌之建物所有權第一次登記，依法並無不符。
      (4)原告所提該等訟爭文件，均非申請人原案所附或辦理建
        物所有權第一次登記規定應附文件，且原告亦未於系爭
        門牌公告、登記前檢具「證據」提出異議，於登記完畢
        後，若其權屬涉及私權爭議，自應依土地登記規則第7
        條規定訴請法院裁判；又該等文件且係於原處分後，再
        函詢主管機關（臺北縣政府工務局、臺北縣永和戶政事
        務所）之答覆。例如：原告謂：「（一）、經原告95年
        12月15日申請書函詢並獲臺北縣政府96年1 月8 日北府
        工施字第0950882457號函覆…」或「…二、有關台端針
        對該建物地下層所增門牌位置為何？及核編門牌之依據
        為何？經本府95年12月7 日北府工施字第0950814272號
        函轉請永和市戶政事務所查復以『（一）經查被告檔存
        門牌編釘資料，本市○○路120 號地下層係被告民國67
        年1 月16日收文；…』」…等。是觀其所提「證據」時
        間點，皆係於被告原處分後為之（該處分函被告亦以副
        本抄送主管機關，就有無編釘地下室門牌疑義另請查明
        釐清，嗣後亦獲臺北縣政府工務局以95年北府工使字第
        0950650034號函及臺北縣永和市戶政事務所95年10月3
        日北縣永戶字第0950005771號函覆確已增編在案），惟
        原告未經主管機關釐明前，即逕對被告提起訴願，且不
        服訴願決定，提起本案之行政訴訟，於法未合。
      (5)原告對於本件爭點及對象機關有所誤認：
        依原告所述臺北縣政府工務局函覆：「…依上開資料比
        對，有關申請書地下室面積972.41平方公尺扣除餐廳33
        .95 平方公尺，防空避難室面積應併案修正為938.46平
        方公尺，惟申請書未併案更正，應屬筆誤。」及原告舉
        證有關工務局內部核簽意見：「吻合臺北縣政府建設局
        67年1 月31日便簽簽核意見，略以：『…二、經查本案
        設計圖，…，另有劃出冷飲餐廳範圍，列出使用面積為
        33.95 平方公尺。三、另本案…於使用執照標出地下層
        用途雖有示明為餐廳使用面積…，擬請准予與申請加編
        地下門牌案一併於使用執照更正之。…』…」顯見，原
        告並未續就爭議點請求主管機關釐清，並俟核發主管機
        關更正或撤銷是項原因證明文件，逕要求被告塗銷系爭
        門牌之登記，於法核未相符。
      (6)原告未就本案原因證明文件一「使用執照」、「起造申
        請人名冊」事實呈現狀態客觀論述：依臺北縣政府建設
        局核發66使字第3132號使用執照所載建築物概要項下＞
        建築要項＞「地下層」－面積972.41平方公尺（用途：
        餐廳），另防「空避難設備」－地下972.41平方公尺，
        其中並未有「餐廳」33.95 平方公尺之記載，另地下室
        平面圖雖載有「應有地下室：841.32平方公尺、固定物
        ：53.95 、可供使用面積77.14 、冷飲餐廳＝33.95 」
        之計算式，惟依使用執照背頁加編之門牌號，其記載係
        就「地下室」－永和鎮○○路120 號地下層而編釘，依
        申請人案附使用執照及竣工平面圖所示，何來「地下室
        防空避難室」或「地下室餐廳」之區隔？再就記明權屬
        之起造「申請人名冊」＞「地下室」－記載孫正三等人
        姓名、出生年月日、地址，又何來「地下室防空避難室
        」或「地下室餐廳」權屬之區別？是被告依土地登記規
        則相關法令及申請人所附登記原因證明文件依法所為之
        審查並無違誤。
      (7)茲就原告所引下列函釋，特予說明：
        內政部88年2 月4 日台（88）內地字第8892226 號函
          釋，該函係針對實施建築管理前之原有建築物申辦建
          物第一次測量時，以使用現況填載，與本案係實施於
          建築管理後之建物測量規定不同。內政部85年1 月10
          日（85）台內地字第857314 1號函訂定，91年9 月26
          日台內地字第0910064207號函修正之簡化建物第一次
          測量作業要點，係為簡化建物測量業務，提高行政效
          率，達成簡政便民之目標，其具體作法為建物起造人
          向主管建築機關申請建物使用執造時，得同時向地政
          事務所申請辦理建物第一次測量，包括繪製建物平面
          圖及建物位置圖，並明定於實施建築管理地區，依法
          建築完成之建物，其建物平面圖之繪製，得由開業建
          築師、測量技師、地政士或其他測量相關專業技師為
          繪製人。因案係於使用執照核發前先向地政機關申請
          建物測量，故為免核准之竣工平面圖有變更，故明定
          應俟建物使用執照核發並經查對後始得申請建物所有
          權第一次登記。然本案係於使用執照核發後，再向地
          政機關申請建物測量之案件，與簡化建物第一次測量
          作業要點流程不同，且亦非委外繪製測量成果圖之案
          件，與該函研商結論意旨亦有所差異。
        內政部92年3 月13日台內地字第0920069581號函，係
          指地政機關對於委外建物測量成果圖應予以核對，如
          發生重大過失並依法負損害賠償責任。
    5.按地政機關受理當事人申請登記案件，皆依土地登記規則
      及相關法令予以審核，如申請人依土地登記規則第34、40
      條以及其他相關規定檢附一切證明文件齊全，且經審核相
      符並無同規則第56、57條規定之情事者，則應准予登記。
      (1)原告主張：被告所屬登記人員疏未查證及取得相關資料
        ，自行認定系爭建物面積，率予登記，未盡其職務上相
        當之注意義務，顯有違反土地登記規則第82條之規定云
        云，惟查，孫正三等人依據建物第一次登記法令補充規
        定第11點、土地登記規則第79、82條等相關規定檢附使
        用執照、起造申請人名冊、竣工圖…等文件申辦系爭門
        牌之建物所有權第一次登記，被告依其所附證明文件按
        土地登記相關規定予以審核，並經公告15日期滿無人異
        議後准予辦理登記完畢，查其所附文件與申請登記事項
        並無不符，自無再向主管機關查證之必要；且地政機關
        受理當事人申請案件皆依其所附文件及相關主管機關核
        發證明文件依法審核，倘對於當事人所附其他政府單位
        核發之登記原因證明文件，經審核相符亦無人提起異議
        。
      (2)原告既未於公告前或公告期間內檢具相關疑義證明文件
        提出異議，被告自無從對申請人檢附符合法令文件之建
        物第一次登記申請案，依據土地登記規則第56、57、75
        條等相關規定開具補正駁回或調處，是原告殆遲至登記
        完畢後，卻逕要求被告塗銷系爭門牌之建物所有權第一
        次登記，顯於法未合。另查原告所提相關質疑佐證資料
        ，如前所述均非屬原案申請人檢附及土地登記法令規定
        之應附文件，倘其對已登記之申請案附證明文件存有疑
        義或認係申請人檢附隱匿不實文件申請登記，則應逕循
        司法途徑，經由法院裁判或洽請建築主管機關釐明，俟
        判決確定或核發主管機關撤銷、更正相關登記原因證明
        文件後，方得憑以向被告申請塗銷或更正登記。惟原告
        未訴請法院裁判或先向主管機關請求釐正證明文件，即
        逕向被告申請塗銷登記，於法應有未合。
      (3)土地法第55條規定：「直轄市或縣（市）地政機關接受
        聲請或囑託登記之案件，經審查證明無誤，應即公告之
        ，…」第58條規定：「依第55條所為公告，不得少於15
        日。…」土地登記規則第72條規定：「登記機關對審查
        證明無誤之登記案件，應公告15日。」第73條規定：「
        前條公告，應於主管登記機關之公告處所為之，其內容
        應載明下列事項：一、申請登記為所有權人或他項權利
        人之姓名、住址。二、土地標示及權利範圍。三、公告
        起訖日期。四、土地權利關係人得提出異議之期限、方
        式及受理機關。」是本案依申請人所附證明文件依法審
        核無誤後，公告15日，依前揭規定將登記事項、登記內
        容、土地權利關係人得提出異議之期限、方式…等公告
        於本所門首之佈告欄，業已符合法定程序無誤，且另為
        求謹慎亦將該事項內容上網，廣泛的公告周知，此純係
        配合為民服務之行政革新措施，尚非依法應辦理之事項
        ，併予陳明。原告既未於公告前或公告期間內檢具相關
        疑義證明文件提出異議，被告自無從對申請人檢附符合
        法令文件之建物第一次登記申請案，依據土地登記規則
        第56、57、75條等相關規定開具補正駁回或調處，原告
        遲至登記完畢後，要求被告逕為辦理塗銷系爭建物所有
        權第一次登記，顯與法不合。
      (4)系爭建物，按申請人所附證明文件，依據土地登記規則
        及建物所有權第一次登記法令補充規定等相關法令審核
        ，經核無誤，並依前揭規定公告15日，期滿無人提出異
        議後，登記為孫正三等人共有，並無違誤；且按土地登
        記規則第73條所為之公告，並無規定公告清冊必須載明
        「主要用途」乙項，本案確依規定公告15日，無人提出
        異議後辦理登記，惟原告一再吹毛求疵，僅為掩飾其疏
        於注意系爭建物之公告，例如：首先質疑本案未依規定
        公告，再質疑公告未上網、公告未拍照存證，現階段則
        挑剔公告內容未標示「主要用途」等等，類此所舉法無
        明定應踐行之程序。
    6.茲就原告稱：「…被告所屬測量人員行政效率配合超佳，
      …亦將未取得門牌證明之法定防空避難室兼停車場及屬公
      同共有之電力公司電壓站、…，惟在其測量成果圖未能將
      原竣工平面圖原原本本轉載示明，僅以地下層填載…被告
      測繪之成果圖左方建築面積『984.03平方公尺』…亦與合
      計面積972.41 平方公尺顯有不符。」乙節特予說明：
      (1)按簡化建物第一次測量作業要點第3 點規定：「於實施
        建築管理地區，依法建造完成之建物，其建物平面圖之
        繪製…依使用執照竣工平面圖或建造執照之設計圖轉繪
        建物各權利範圍」，另同作業要點第4 點：建物平面圖
        之繪製與計算，並依下列規定：（一）共同使用部分應
        依據建造執照設計圖或使用執照竣工平面圖之平面邊計
        算面積，…另地籍測量實施規則第273 條：建物平面圖
        測繪邊界依下列規定辦理：建物地下室之面積，包括室
        內面積及建物設計圖內所載地下室四周牆壁厚度之面積
        。然建築師所送工務單位審查之竣工平面圖建物面積之
        計算式，是以該建物牆壁中心為準，故當與使用執照地
        下室面積不符。
      (2)面積之計算，係依據地籍測量實施規則第273 條第5 款
        規定辦理，被告業以96年11月7 日北縣中地登字第0960
        015048號函附答辯狀理由第六點說明在案；另關於面積
        之計算，內政部亦曾以74年3 月18日台（74）內地字第
        393173號函釋：「按建管機關為工程設計、施工及結構
        力學計算需要，其建築面積計算係依建築技術規則之規
        定辦理，地政機關為保障人民產權，按建物所有權人或
        管理人申請辦理建物所有權第一次測量及登記，係就其
        合法建物之權利範圍及位置，依建物測量辦理規定測繪
        平面圖並計算面積。因建築設計與建物所有權第一次測
        量及登記，其實際狀況及需要不同，故建物面積之計算
        標準不一。」是以，被告依上開規定繪製建物平面圖及
        建物面積計算係依臺北縣政府建設局66使字第3132號使
        用執照之竣工平面圖轉載繪製計算並無不當，特予敘明
        。
      (3)依地籍測量實施規則第284 條規定：「區分所有建物之
        地下層或屋頂突出物等，如非屬共用性質，並已由戶政
        機關編列門牌或核發其所在地址證明者，得單獨編列建
        號，予以測量。」本案於95年3 月1 日申請建物第一次
        測量，被告依上開規定測繪，於法並無不符。另被告97
        年6 月23日北縣中地登字0970009038號函說明二：「…
        派員會同申請人現場丈量。」關於「丈量」一詞，由被
        告定型通知書－「臺北縣中和地政事務所（土地複『丈
        』、建物測『量』）定期通知書」可知。「丈量」僅是
        土地複丈、建物測量之通稱，其意涵並無不同，併予說
        明。
    7.被告尚無從依土地法第68條、第69條或土地登記規則第13
      條、第144 條規定憑辦更正或塗銷登記：
      (1)有關土地法第69條修正前規定：「登記人員或利害關係
        人，於登記完畢後，發見登記錯誤或遺漏時，非以書面
        聲請該管上級機關查明核准後，不得更正。」，而95年
        6 月14日總統華總一義第00000000000 號令修正公布土
        地法第69條條文：「登記人員或利害關係人，於登記完
        畢後，發見登記錯誤或遺漏時，非以書面聲請該管上級
        機關查明核准後，不得更正。但登記錯誤或遺漏，純屬
        登記人員記載時之疏忽，並有原始登記原因證明文件可
        稽者，由登記機關逕行更正之。」查其修正緣由參照土
        地法第69條修正草案總說明，係針對錯誤或遺漏之土地
        登記，純屬登記人員記載時之疏忽，登記機關未呈報上
        級直接更改，司法院釋字第598 號解釋，以84年7 月12
        日修正發布，同年9 月1 日施行之土地登記規則第122
        條第2 項、第3 項規定：「（第2 項）前項登記之錯誤
        或遺漏，如純屬登人員記載時之疏忽，並有原始登記原
        因證明文件可稽者，上級地政機關得授權登記機關逕行
        更正之。（第3 項）前項授權登記機關逕行更正之範圍
        ，由其上級地政機關定之。」及第29條第1 項第1 款規
        定：「依第122 條第2 項規定而為更正登記」者，得由
        登記機關逕為登記，此授權登記機關逕為更正登記之規
        定，逾越土地法第37條第2 項之授權，並牴觸土地法第
        69條規定，與憲法第23條法律保留及第172 條法律優位
        原則有違。惟因現行土地登記規則第134 條第2 項（原
        為122 條第2 項）有關登記錯誤或遺漏，純屬登記人員
        記載時之疏忽，並有原始登記原因證明文件可資查證者
        ，授權登記機關逕為更正登記之規定，係基於簡化登記
        程序及革新便民宗旨所訂定，對於迅速釐正地籍及確保
        當事人權益，並提高地政機關行政效率及達簡政便民之
        目的，確有助益，爰配合上開司法院解釋意旨，修正土
        地法第69條條文，增列但書規定，賦予登記機關得逕為
        更正登記之法源，並刪除土地登記規則第134 條有關更
        正登記之規定，先予敘明。
      (2)土地法第43條規定：「依本法所為之登記，有絕對效力
        。」同法第69條規定：「登記人員或利害關係人，於登
        記完畢後，發見登記錯誤或遺漏時，非以書面聲請該管
        上級機關查明核准後，不得更正。但…。」土地登記規
        則第7 條規定：「依本規則登記之土地權利，除本規則
        另有規定外，非經法院判決塗銷確定，登記機關不得為
        塗銷登記。」第13條規定：「土地法第68條第1 項及第
        69條所稱登記錯誤，係指登記事項與登記原因證明文件
        所載之內容不符者；所稱遺漏，係指應登記事項而漏未
        登記者。」第144 條規定：「…一、登記文件經該主管
        機關認定係屬偽造。二、純屬登記機關之疏失而錯誤之
        登記。…」及更正登記法令補充規定第6 點規定：「申
        請更正登記，如更正登記後之權利主體、種類、範圍或
        標的與原登記原因證明文件所載不符者，有違登記之同
        一性，應不予受理。」同規定第7 點規定：「更正登記
        以不妨害原登記之同一性為限，若登記以外之人對登記
        所示之法律關係有所爭執，則應訴由司法機關審判，以
        資解決。」
      (3)又最高行政法院96年度判字第687 號裁判：「『依本規
        則登記之土地權利，除本規則另有規定外，非經法院判
        決塗銷確定，登記機關不得為塗銷登記。』土地登記規
        則第7 條定有明文。另同規則第144 條第1 項雖規定『
        依本規則登記之土地權利，有下列情形之一者，於第三
        人取得該土地權利之新登記前，登記機關得於報經直轄
        市或縣（市）地政機關查明核准後塗銷之：…二、純屬
        登記機關之疏失而錯誤之登記。』本條項規定係土地登
        記規則於84年6 月29日全文修正時所增訂（原條次為第
        132 條），此項修正理由為：『依本規則不應登記，純
        屬登記機關之疏失而錯誤登記者，並非私權有所爭執，
        民事法院亦無從受理審判，於第三人取得該土地登記權
        利前，自應由登記機關依職權撤銷原處分，辦理塗銷登
        記。』由此可知此款之塗銷登記，係為解決無法依土地
        登規則第7 條規定經民事法院裁判予以塗銷之錯誤登記
        情形而設，則縱屬登記機關疏失而錯誤之登記，如其應
        否塗銷涉及私權爭執應經民事法院裁判予以確定者，則
        應不許逕由登記機關依土地登記規則第144 條第1 項規
        定予以塗銷其登記。」
      (4)最高行政法院93年度判字第682 號裁判：「『登記機關
        發見登記有錯誤時，除於不妨害原登記之同一性之前提
        下，得依土地法第69條規定，以書面聲請該管上級機關
        核准後更正外，依現行法令，縱令發見原登記原因有瑕
        疵，亦無從依職權自為塗銷登記。』最高行政法院48年
        度判字第72號、49年度判字第20號著有判例。是更正登
        記無論依職權或依聲請，均以不妨害原登記之同一性為
        限。所謂『不妨害原登記之同一性為限』，係指登記錯
        誤之更正，僅能更正為『記入土地登記簿之事項』與『
        登記原因證明文件所載內容』相符為止，不能超出『登
        記原因證明文件所載之內容』亦有瑕疵，而發生爭執，
        僅能訴請司法機關審判，以資解決，依憑判決內容辦理
        ，而非地政機關可依職權或依申請辦理更正登記。」另
        最高行政法院94年度判字第79號裁判：「已登記之私權
        內容與實際不符者，登記機關除因登記錯誤或遺漏，得
        依土地法第69條規定更正外，非經民事法院確定判決，
        不得逕為更正登記。登記機關得更正之錯誤或遺漏，係
        指登記內容與登記所源自之原始文件不符而言。若因登
        記內容與原始文件以外之資料不符，即認為登記錯誤或
        遺漏而更正登記，自非適法。」
      (5)綜上規定或最高行政法院之裁判，業已明確界定更正及
        塗銷登記之範疇，本案所為建物所有權第一次登記事項
        ，依法審核公告15日期滿無人異議後辦理，與申請人案
        附證明文件所載事項均相符，並無因疏失登記錯誤或遺
        漏之情事，與土地法第69條規定之發見錯誤、遺漏或純
        屬登記人員記載時之疏忽所為之更正登記或土地登記規
        則第144 條規定，登記原因證明文件經主管機關認定係
        屬偽造、純屬登記機關之疏失而錯誤登記，所為之塗銷
        登記情形均屬有別；是除原告依土地登記規則第7 條規
        定，訴請司法機關裁判並持憑法院確定判決申辦塗銷登
        記外，於該項登記原因證明文件未經核發主管機關更正
        、撤銷或認定確屬偽造前，被告尚無從依土地法第68條
        、第69條或土地登記規則第13條、第144 條規定憑辦更
        正或塗銷登記，是被告之原處分，於法並無違誤。
    8.原告援引內政部71年10月20日台（71）內地字第101985號
      函釋：「關於區分所有建物共同使用部分登記方式」或內
      政部79年7 月16日台（79）內地字第819823號函釋：「有
      關區分所有建物共同使用部分經依法登記完畢，如經相關
      區分所有權人及他項權利人同意，當事人得申請權利範圍
      移轉變更登記」抑或內政部90年12月24日台（90）內中地
      字第9084443 號函釋，關於早期取得建造執照但未併同主
      建物辦理登記之區分所有建物地下層，自始即為該區分所
      有建築物之管理委員會管理，為各區分所有權人全體使用
      ，屬共用部分者，得由部分區分所有權人代全體區分所有
      權人申辦登記：「（一）按區分所有之建物申請登記時應
      檢具之文件，土地登記規則第79條業已明定。惟早期取得
      建造執照區分建築物之地下層，使用執照記載為防空避難
      室，於71年辦理建物所有權第一次登記時，未併同主建物
      申辦登記。該地下層自始為該區分所有建築物之管理委員
      會管理，且由全體區分所有權人兼作停車場使用迄今，該
      地下層屬共用部分，如要求須取得全體當事人之協議書始
      准予申辦登記，實有困難，為利地籍管理，得由部分區分
      所有權人代全體區分所有權人申請登記，並應檢具切結書
      切結該地下層為共用部分，同時分算各相關區分所有權人
      之權利範圍後，登記機關得予受理。（二）為顧及當事人
      之權益，登記機關於辦理建物所有權第一次登記公告時，
      應一併通知起造人及相關區分所有權人，公告期滿無人異
      議，即辦理登記。」
      (1)揆諸上揭釋示，其前提共通點為該地下層均屬「共用部
        分」，且無從認定為專有部分。查內政部90年12月24日
        台（90）內中地字第9084443 號函釋意旨係關於早期取
        得建造執照區分建築物之地下層，未併同主建物辦理登
        記，因其屬各區分所有建物之共用部分，嗣後得由部分
        區分所有權人代全體區分所有權人申辦登記，於辦理建
        物（共用部分）所有權第一次登記公告時，應一併通知
        起造人及相關區分所有權人，其前提係地下層為共用部
        分，戶政機關及使用執照上均無單獨編釘門牌及權屬之
        記載，依其使用若確屬於全體區分所有權人共有，為考
        量原依法應由全體當事人協議申辦補登「共有部分」之
        不易，乃允許由部分區分所有權人檢具切結書切結該地
        下層為共用部分，並分算各相關區分所有權之權利範圍
        後，代全體區分所有權人申請登記，此為簡政便民之便
        宜措施。又為顧及未會同之其他區分所有權人之權益，
        故登記機關於辦理建物所有權第一次登記公告時，應一
        併另通知相關區分所有權人，以避免此便民措施產生流
        弊，而有損相關區分所有權人之權益。
      (2)本案系爭建物之登記，依臺北縣政府建設局66年使字第
        3132號使用執照、申請人名冊記載，業已編釘門牌號：
        「永和鎮○○路120 號地下層」，地下層權屬：「孫正
        三等9 人」，地下層含「餐廳、防空避難室」，面積均
        為972.41平方公尺，本案地下層其加編之地下室門牌號
        及權屬既已於使用執照、申請人名冊內載明，符合土地
        登記規則第79條、第80條、第82條及建物所有權第一次
        登記法令補充規定第11點、內政部89年3 月20日台（89
        ）內中地字第8904882 號函釋等相關規定，自得視同一
        般區分所有建物，申請單獨編列建號，辦理建物所有權
        第一次登記，另關於申請人名冊既已載明地下層權屬係
        屬孫正三等9 人共有，則其登記自與其他區分所有權人
        之權益無涉，何來須「通知」相關區分所有權人之規定
        ？是以，其情形與原告所引上開函令顯屬不同，自無適
        用之餘地，其依法亦無須於建物所有權第一次登記公告
        時，通知起造人及相關區分所有權人。
      (3)土地登記規則第80條：「區分所有建物，區分所有權人
        得就其區分所有部分之權利，單獨申請登記。」同規則
        第43條第1 項規定：「申請登記，權利人為2 人以上時
        ，應於登記申請書記明應有部分或相互之權利關係。」
        本案系爭建物之登記（非補登公共設施），案附文件已
        載明地下層權屬，為孫正三等9 人共有，申請人雖未於
        申請書記明該等人之應有部分，然參依土地登記規則第
        79條規定及上述規定另行檢附該等人更詳實之分配協議
        書，分配其權利範圍，合情合理，尚無與規定不符之處
        。
      (4)依據土地登記規則第82條第1 項之規定，須有二項基本
        要件：「首要為非屬共用部分」，其次為「戶政機關編
        列門牌」，而本案系爭建物，依此規定所為之登記，原
        告卻做不同之詮釋，例如：（一）由臺北縣政府建設局
        所核發之66年使字第3132號使用執照上所載面積：地下
        層（含餐廳、防空避難室）972.41平方公尺，原告主張
        ：純係工務主管機關筆誤未併案更正面積範圍，仍記載
        972.41平方公尺（二）使用執照背頁加編之地下室門牌
        ：「永和鎮○○路120 號地下層」，原告主張僅指餐廳
        部分（三）申請人名冊記載地下層權屬為孫正三等人，
        原告主張僅指餐廳部分；惟本案系爭建物，依申請人案
        附原因證明文件所載，關於面積、門牌、地下層權屬，
        本無「餐廳」與「防空避難室」之區隔，登記機關依原
        因證明文件所示內容據實登記，非能昧於事實，超出原
        因證明文件以外之登載。故本案依法審核、公告、登記
        ，並無登記錯誤或遺漏不符之情事，從原告個人主張，
        或事後取得之相關資料，即認定登記機關違法登記，且
        在原因證明文件未訴請司法機關裁判，亦未經主管機關
        更正、撤銷或認定係屬錯誤、偽造前，卻逕要求被告塗
        銷系爭建物所有權第一次登記，並無理由。
    9.原告又就孫正三等人案附稅籍證明所提疑義：「…本資料
      係由房屋稅記錄表移列，僅供參考，不作產權及他項權利
      證明之用。…」查土地登記規則第79條：「申請建物所有
      權第一次登記，應提出使用執照或依法得免發使用執照之
      證件及建物測量成果圖。…實施建築管理前建照之建物，
      無使用執照者，應提出主管建築機關或鄉（鎮、市、區）
      公所之證明文件或實施建築管理前有關該建物之下列文件
      之一：…三、繳納房屋稅憑證或稅籍證明。…前項文件內
      己載面積者，依其所載認定。…」是以本案既為實施建管
      後之建物，申請人檢附使用執照申辦建物所有權第一次登
      記即已足矣，孫正三等人以房屋稅籍證明再加以佐證該等
      申請人之權屬、範圍，於法並無不合，是原告以此另質疑
      該項文件不足為本案原因證明文件之理由，顯未合理。
    10.綜上所陳，本件系爭門牌之建物所有權第一次登記，確依
      土地登記規則、建物所有權第一次登記法令補充規定等相
      關規定辦理，被告原處分於法並無違誤，是除原告依土地
      登記規則第7 條規定，訴請司法機關裁判並持憑法院確定
      判決申辦塗銷登記外，於該項登記原因證明文件未經主管
      機關更正、撤銷或認定確屬偽造前，被告尚無從依土地法
      第68條、第69條及土地登記規則第13條、第144 條規定憑
      辦更正或塗銷登記。
    理  由
一、原告起訴時，被告之代表人為王美英，嗣於訴訟中變更為乙
    ○○，茲據新任代表人具狀聲明承受訴訟，核無不合，應予
    准許。
二、原告於95年8 月29日持臺北縣政府95年8 月2 日北府工使字
    第0950529718號函及臺北縣永和市戶政事務所95年8 月14日
    北縣永戶字第0950004689號函，以孫正三等9 人辦理系爭建
    物所有權第一次登記未檢附戶政機關編列門牌或核發其所在
    地址證明文件，不符土地登記規則第82條規定，向被告申請
    塗銷系爭門牌之建物所有權第一次登記，有95年8 月29日申
    請書附原處分卷第53頁可稽。原告並於本院陳明：被告違反
    土地登記規則第82條規定，原告依土地登記規則第144 條請
    求塗銷，母法係土地法第69條，孫正三等9 人之系爭登記有
    登記錯誤情事等語（本院卷(一)第271頁）。
三、按土地法第69條規定：「登記人員或利害關係人，於登記完
    畢後，發見登記錯誤或遺漏時，非以書面聲請該管上級機關
    查明核准後，不得更正。但登記錯誤或遺漏，純屬登記人員
    記載時之疏忽，並有原始登記原因證明文件可稽者，由登記
    機關逕行更正之。」土地登記規則第3 條第1 項規定：「土
    地登記，由土地所在地之直轄市、縣（市）地政機關辦理之
    。但該直轄市、縣（市）地政機關在轄區內另設或分設登記
    機關者，由該土地所在地之登記機關辦理之。」同規則第14
    4 條第1 項規定：「依本規則登記之土地權利，有下列情形
    之一者，於第三人取得該土地權利之新登記前，登記機關得
    於報經直轄市或縣（市）地政機關查明核准後塗銷之：一、
    登記證明文件經該主管機關認定係屬偽造。二、純屬登記機
    關之疏失而錯誤之登記。」即所屬登記機關之疏失而錯誤之
    登記亦得報經直轄市地政機關查明後核准塗銷之。查土地登
    記完畢後，利害關係人發見登記錯誤時，固得依土地法第69
    條之規定，以書面聲請該管上級機關，查明核准更正。但此
    種登記錯誤之更正，應以不妨害原登記之同一性者為限。若
    登記人以外之人，對登記所示之法律關係有所爭執，則應訴
    由司法機關審判，以資解決，殊非可依上述規定，聲請更正
    登記，以變更原登記所示之法律關係〔最高行政法院（89年
    7 月1 日改制前為行政法院，下同）48年度判字第72號判例
    、85年度判字第339 號判決參照〕，如發現原登記原因有瑕
    疵，依現行法令，亦無從適用土地法第69條規定，依職權為
    塗銷登記（最高行政法院49年度判字第20號判例參照）。申
    言之，茲所謂「登記錯誤」係指記入土地登記簿之事項與登
    記原因證明文件所載之內容不符而言；又所謂「登記錯誤之
    更正，應以不妨害原登記之同一性者為限」，係指登記錯誤
    之更正，僅能更正到「記入土地登記簿之事項」與「登記原
    因證明文件所載內容」相符為止，不能超出「登記原因證明
    文件所載之內容」範圍。倘進一步發見「登記原因證明文件
    所載之內容」亦有虛偽或不實或建築主管機關核發之文件有
    誤，而發生爭執，僅能訴請民、刑事等司法途徑或請求建築
    主管機關釐正等行政救濟，以資解決，依憑確定判決內容，
    辦理更正登記，而非地政機關所可依職權逕辦理更正。
四、本件之爭執，在於：被告依土地登記規則第82條辦理孫正三
    等9 人門牌臺北縣永和市○○路120 號地下室之建物所有權
    第一次登記，是否有登記錯誤情事？經查：
  (一)按依土地法第37條第2 項規定授權訂定之土地登記規則第82
    條規定：「區分所有建物之地下層或屋頂突出物等，其非屬
    共用部分，並已由戶政機關編列門牌或核發其所在地址證明
    者，得視同一般區分所有建物，申請單獨編列建號，辦理建
    物所有權第一次登記。」準此，區分所有建物之地下層或屋
    頂突出物辦理建物所有權第一次登記之要件，須為(一)非屬共
    用部分，(二)已由戶政機關編列門牌或核發其所在地址證明。
    建物所有權第一次登記法令補充規定第11點規定：「區分所
    有建物地下層依法附建之防空避難設備或停車空間應為共用
    部分，如其屬80年9 月18日台內營字第8071337 號函釋前請
    領建造執照建築完成，依使用執照記載或由當事人合意認非
    屬共用性質並領有門牌號地下室證明者，得依土地登記規則
    第82條規定辦理建物所有權第一次登記。」指區分所有建物
    地下層依法附建之防空避難設備或停車空間原則上應為共用
    部分；但區分所有建物地下層，如其屬80年9 月18日台內營
    字第8071337 號函釋前請領建造執照建築完成，依使用執照
    記載(一)非屬共用性質，並(二)領有門牌號地下室證明者，得依
    土地登記規則第82條規定辦理建物所有權第一次登記。該補
    充規定核與土地登記規則第82條之規範意旨無違。80年9 月
    18日台內營字第8071337 號函釋：「依建築法第102 條之1
    規定，建築物依規定應附建防空避難設備或停車空間，按其
    性質應依土地登記規則第72條規定辦理所有權登記，但為考
    量社會實際發展需要，依左列規定辦理：一、區分所有建築
    物內之法定防空避難設備或法定停車空間均不得與主建築物
    分離，應為該區分所有建築物全體所有權人所共有或合意由
    部分該區分所有建築物區分所有權人所共有。二、前項區分
    所有建築物內之法定防空避難設備或法定停車空間所有權登
    記，參照土地登記規則第72條規定辦理。三、區分所有建築
    物內之法定防空避難設備或法定停車空間，其移轉承受人應
    為該區分所有建築物之區分所有權人。」依該函釋，可知縱
    於該函釋發布後，區分所有建築物內之法定防空避難設備或
    法定停車空間亦得合意由部分該區分所有建築物區分所有權
    人所共有。
  (二)孫正三等9 人於95年3 月8 日向被告以收件北中地登（一）
    字第1910號申請案（原處分卷第1 頁），檢附臺北縣政府建
    設局核發之66使字第3132號使用執照（原處分卷第39頁），
    背頁業已載有各層樓門牌示意圖及浮貼變更概要：「更正66
    使字第3132號執照加編地下室門牌號碼為永和鎮○○路120
    號地下層」、核准日期：「67年2 月2 日」、核准文號：「
    北建營字504 號」等變更紀事，且使用執照申請人名冊（原
    處分卷第43頁）及房屋稅籍證明文件（原處分卷第30-38 頁
    ）均清楚記載永和鎮○○路120 號地下室權屬為王阿美、孫
    玉霖、孫金舜、孫明舜、孫正三、別文學、蔣渭源、馬文俊
    、仇榮生9 人；使用執照記載含地下層用途、面積（地下層
    用途為餐廳、防空避難室【面積972.41平方公尺】）；稅籍
    證明記載含面積（972.5 平方公尺）、持分比率；申請人名
    冊就地下室權屬之記載，並無餐廳或防空避難設備之區隔。
    系爭地下室之興建既於內政部80年9 月18日台（80）內營字
    第8071337 號函釋前，且該加編之地下室門牌號及權屬業已
    於使用執照內載明，可知「永和鎮○○路120 號地下室」非
    屬全棟區分所有建築物之共用部分，而為王阿美、孫玉霖、
    孫金舜、孫明舜、孫正三、別文學、蔣渭源、馬文俊、仇榮
    生9 人等部分區分建築物之所有權人共有，當年使用執照申
    請人名冊已載明權屬，並已由戶政機關編列門牌在案。是以
    ，符合土地登記規則第82條、建物所有權第一次登記法令補
    充規定第11點區分所有建物之地下層辦理建物所有權第一次
    登記之要件。被告依據上開登記原因證明文件辦理孫正三等
    9 人門牌臺北縣永和市○○路120 號地下室之建物所有權第
    一次登記，並無登記錯誤情事。
  (三)原告主張：孫正三等9 人檢附之竣工圖「冷飲餐廳」面積33
    .95 平方公尺與使用執照內之「餐廳」面積972.41平方公尺
    不符，登記錯誤云云。查依竣工平面圖（原處分卷第41頁）
    所載「應有地下室841.32平方公尺、固定物53.95 平方公尺
    、可供使用面積（實際地下室972.41平方公尺－841.32平方
    公尺－固定物53.95 平方公尺）77.14 平方公尺、冷飲餐廳
    面積33.95 平方公尺。而依臺北縣政府建設局核發66使字第
    3132號使用執照（原處分卷第39頁）所載建築物概要項下＞
    建築要項＞「地下層」－面積972.41平方公尺（用途：餐廳
    ），另防「空避難設備」－地下972.41平方公尺，其中並未
    有「餐廳」33.95 平方公尺之記載，另地下室竣工平面圖雖
    載有「應有地下室：841.32平方公尺、固定物：53.95 平方
    公尺、可供使用面積77.14 平方公尺、冷飲餐廳＝33.95 平
    方公尺」之計算式，惟依使用執照背頁加編之門牌號，其記
    載係就「地下室」－永和鎮○○路120 號地下層而編釘，依
    孫正三等9 名申請人所檢附使用執照及竣工平面圖所示，並
    無「地下室防空避難室」或「地下室餐廳」之區隔。再對照
    記載所有權之權屬之起造「申請人名冊」（原處分卷第43頁
    ）＞「地下室」－記載孫正三等9 人姓名、出生年月日、地
    址及蓋章，並無「地下室防空避難室」或「地下室餐廳」權
    屬之區別。是被告依上開登記原因證明文件辦理孫正三等9
    人門牌臺北縣永和市○○路120 號地下室之建物所有權第一
    次登記，並有土地、建物登記簿謄本在卷可稽（本院卷(二)第
    22-27 頁），並無登記錯誤情事。原告此部分主張，並非可
    採。
  (四)原告主張：孫正三等9 人應再檢附戶政機關門牌證明書及當
    事人分配權屬協議書云云。按土地登記規則第79條規定：「
    申請建物所有權第一次登記，應提出使用執照或依法得免發
    使用執照之證件及建物測量成果圖。有下列情形之一者，並
    應附其他相關文件：一、區分所有之建物申請登記時，如依
    其使用執照無法認定申請人之權利範圍及位置者，應檢具全
    體起造人分配協議書。…」系爭臺北縣永和市○○路120 號
    地下室，由孫正三等9 人申請人檢附之使用執照及申請人名
    冊，既經主管機關審認加註門牌、權屬，自得申請單獨編列
    建號，辦理建物所有權第一次登記，已如前述，更無須再請
    申請人另檢附戶政機關門牌證明書及當事人分配權屬協議書
    。原告此部分主張，亦非可採。
  (五)原告主張：孫正三等9 人登載門牌號是系爭建物地下層（之
    「餐廳」（面積33.95 平方公尺），本件設計圖另有劃出冷
    飲餐廳範圍，列出使用面積為33.95 平方公尺，依常理推判
    ，孫正三等人應知悉其持憑之門牌號未涵蓋本棟大樓地下層
    屬共用範圍（面積938.46平方公尺），渠等企圖以部分（餐
    廳）面積（33.95 平方公尺）矇混涵蓋全部面積（972.41平
    方公尺）範圍，依據本棟大樓原設計圖之變更後起造人分配
    名冊及編號圖，證明孫正三等人之權屬僅限於「餐廳」；孫
    正三等9 人檢附之竣工圖「冷飲餐廳」面積33.95 平方公尺
    與使用執照內之「餐廳」面積972.41平方公尺不符，臺北縣
    政府建設局67年1 月31日便簽簽核意見，略以：『…二、經
    查本案設計圖，…，另有劃出冷飲餐廳範圍，列出使用面積
    為33.95 平方公尺。三、另本案…於使用執照標出地下層用
    途雖有示明為餐廳使用面積…，擬請准予與申請加編地下門
    牌案一併於使用執照更正之。…』云云，固提出系爭大樓原
    設計圖之變更後起造人分配名冊及編號圖（本院卷(一)第81頁
    ）、臺北縣政府建設局67年1 月31日便簽（本院卷(一)第57頁
    ）。惟查，原告提出之系爭大樓原設計圖之變更後起造人分
    配名冊及編號圖及臺北縣政府建設局67年1 月31日便簽，並
    非孫正三等9 人辦理系爭建物第一次登記依法所檢附原因證
    明文件，原告以該等文件資料而謂被告登記錯誤或遺漏，要
    不足為採。
  (六)原告主張：臺北縣政府95年8 月2 日北府工使字第09505297
    18號函載「本府留存使用執照存根聯並無登載（永和鎮○○
    路120 號）地下層之門牌，故請洽詢戶政機關」，臺北縣永
    和市戶政事務所95年8 月14日北縣永戶字第0950004689號函
    載「本市○○鎮○○路120 號及其相關樓層門牌，經查於民
    國60年6 月17日編釘在案，惟查無編釘地下室門牌」，並無
    「永和鎮○○路120 號地下室」之門牌編釘云云，並提出臺
    北縣政府95年8 月2 日北府工使字第0950529718號函（原處
    分卷第50頁）、臺北縣永和市戶政事務所95年8 月14日北縣
    永戶字第0950004689號函（原處分卷第52頁）。惟查，經被
    告於95年9 月5 日函臺北縣政府工務局及臺北縣永和市戶政
    事務所查證，經臺北縣政府工務局以府工使字第0950650034
    號函覆被告（被告收文95年9 月25日收文），並檢附臺北縣
    警察局永和鎮戶政事務所67年1 月16日核發編釘之系爭門牌
    「永和鎮○○路120 號地下層」之門牌證明書（原處分卷第
    86、87頁）；另臺北縣永和市戶政事務所亦以95年10月3 日
    北縣永戶字第0950005771號函覆（原處分卷第88-89 頁）「
    說明二、本轄福和路120 號地下層門牌編釘案，經函請臺北
    縣政府協查，於民國67年1 月16日增編在案。有關本所95年
    8 月14日北縣永戶字第0950004689號函述：『查無編釘地下
    室門牌』乙節應予更正為：『本市○○路120 號地下層於民
    國67年1 月16日增編在案』。」可資為證。足見，系爭門牌
    「永和鎮○○路120 號地下室」確於67年1 月16日增編門牌
    無訛。是以，原告上開主張謂並無「永和鎮○○路120 號地
    下室」之門牌編釘云云，亦非可採。
  (七)原告主張：被告所屬測量人員在其測量成果圖未能將原竣工
    平面圖原原本本轉載示明，僅以地下層填載，但被告測繪之
    成果圖左方建築面積984.03平方公尺，亦與使用執照地下室
    合計面積972.41平方公尺顯有不符云云。查：
    1.按簡化建物第一次測量作業要點第3 點規定：「於實施建
      築管理地區，依法建造完成之建物，其建物平面圖之繪製
      …依使用執照竣工平面圖或建造執照之設計圖轉繪建物各
      權利範圍」，同作業要點第4 點規定，建物平面圖之繪製
      與計算，並依下列規定：（一）共同使用部分應依據建造
      執照設計圖或使用執照竣工平面圖之平面邊計算面積，…
      另地籍測量實施規則第273 條第5 款規定，建物平面圖測
      繪邊界依下列規定辦理：建物地下室之面積，包括室內面
      積及建物設計圖內所載地下室四周牆壁厚度之面積（原處
      分卷第90頁）。然建築師所送工務單位審查之竣工平面圖
      建物面積之計算式，是以該建物牆壁中心為準，自與使用
      執照地下室面積未完全相符，先予敘明。
    2.另有關面積之計算，內政部74年3 月18日台（74）內地字
      第393173號函釋（本院卷（二）第21頁）：「按建管機關
      為工程設計、施工及結構力學計算需要，其建築面積計算
      係依建築技術規則之規定辦理，地政機關為保障人民產權
      ，按建物所有權人或管理人申請辦理建物所有權第一次測
      量及登記，係就其合法建物之權利範圍及位置，依建物測
      量辦理規定測繪平面圖並計算面積。因建築設計與建物所
      有權第一次測量及登記，其實際狀況及需要不同，故建物
      面積之計算標準不一。」被告依上開規定繪製建物平面圖
      及建物面積計算係依臺北縣政府建設局66使字第3132號使
      用執照之竣工平面圖轉載繪製計算，符合簡化建物第一次
      測量作業要點第3 點規定。
    3.依地籍測量實施規則第284 條規定：「區分所有建物之地
      下層或屋頂突出物等，如非屬共用性質，並已由戶政機關
      編列門牌或核發其所在地址證明者，得單獨編列建號，予
      以測量。」系爭建物永和鎮○○路120 號地下室於95年3
      月1 日申請建物第一次測量，被告予以測繪，核無不合。
      是原告上開主張，亦非可取。
  (八)原告主張：被告是否就孫正三等9 人之申請案依法公告後辦
    理系爭登記，及公告內容未標示「主要用途」等云云。按土
    地法第55條規定：「直轄市或縣（市）地政機關接受聲請或
    囑託登記之案件，經審查證明無誤，應即公告之，…」第58
    條規定：「依第55條所為公告，不得少於15日。…」土地登
    記規則第72條規定：「登記機關對審查證明無誤之登記案件
    ，應公告15日。」第73條規定：「前條公告，應於主管登記
    機關之公告處所為之，其內容應載明下列事項：一、申請登
    記為所有權人或他項權利人之姓名、住址。二、土地標示及
    權利範圍。三、公告起訖日期。四、土地權利關係人得提出
    異議之期限、方式及受理機關。」可知並無規定公告清冊必
    須載明「主要用途」乙項。被告主張其就孫正三等9 人申請
    人所附證明文件依法審核後，公告15日，依前揭規定將登記
    事項、登記內容、土地權利關係人得提出異議之期限、方式
    等公告於被告之機關門首之佈告欄，並將該事項內容上網等
    語，有土地登記申請書（原處分卷第1 頁）上蓋有「本案自
    95年3 月9 日起至95年3 月24日止公告15日…」等文字並有
    刊登公告網頁資料（本院卷(二)第14頁）可稽，堪信屬實。原
    告此部分主張，亦不足為其有利之認定。
  (九)從而，被告審查孫正三等9 人系爭登記符合土地登記規則第
    82條之規定，予以辦理孫正三等9 人門牌臺北縣永和市○○
    路120 號地下室之建物所有權第一次登記，經核並無登記之
    事項與登記原因證明文件所載之內容不符而有登記錯誤之情
    事。原告主張被告違反土地登記規則第82條規定，依土地法
    第69條、土地登記規則第144 條請求塗銷登記云云，洵屬無
    據。
五、綜上所述，被告以原處分否准原告所請塗銷系爭建物地下室
    所有權第一次登記，，揆諸上開說明，洵無不合，訴願決定
    遞予維持，亦無違誤，均應予維持。原告猶執前詞，訴請如
    聲明所示，為無理由，應予駁回。
六、兩造其餘攻擊防禦方法，核與前開論斷結果無礙，爰不逐一
    論究，併此敘明。
據上論結，本件原告之訴為無理由，爰依行政訴訟法第98條第1
項前段，判決如主文。
中    華    民    國    97    年     8     月    27   日
                    臺北高等行政法院第四庭
                              審判長法  官  胡  方  新
                                    法  官  陳  秀  
                                    法  官  李  玉  卿
上為正本係照原本作成。
如不服本判決，應於送達後20日內，向本院提出上訴狀並表明上
訴理由，如於本判決宣示後送達前提起上訴者，應於判決送達後
20日內補提上訴理由書（須按他造人數附繕本）。
中    華    民    國    97    年     8     月    27   日
                                    書記官  黃  玉  鈴


司法院資訊處製作；財團法人民間司法改革基金會備份。
